ACORDAO-COMPLETO-2381226

ACÓRDÃO 2628/2019 ATA 42/2019 - PLENÁRIO

VISTOS, relatados e discutidos estes autos de Representação formulada pela Secretaria de Controle Externo de Aquisições Logísticas (Selog) em razão de possíveis irregularidades no Pregão Eletrônico 20/2019 para registro de preços, cujo objeto era a execução futura de possíveis serviços comuns de engenharia para manutenção e conservação de bens imóveis e correlatos, com o objetivo de atender às necessidades do Grupamento de Apoio dos Afonsos e suas Unidades Apoiadas, 
ACORDAM os Ministros do Tribunal de Contas da União, reunidos em Sessão Plenária, diante das razões expostas pelo Relator, em:
 9.1. conhecer da presente representação por estarem preenchidos os requisitos de admissibilidade previstos nos arts. 235 e 237, VI, do Regimento Interno deste Tribunal, e no art. 103, § 1º, da Resolução - TCU 259/2014, para, no mérito, considerá-la procedente, com fundamento no art. 276, § 6º, do Regimento Interno deste Tribunal;
9.2. indeferir o pedido de medida cautelar, uma vez ausentes os pressupostos essenciais para sua concessão;
9.3. assinar o prazo de 15 (quinze dias) , com fulcro no art. 45 da Lei 8.443/1992 c/c o art. 251 do Regimento Interno do TCU, a contar da notificação, a ser realizada por intermédio do Centro de Controle Interno do Comando da Aeronáutica (Cenciar) , nos termos da Portaria-TCU 488/1998, para que o Grupamento de Apoio dos Afonsos (GAP-AF) adote as providências necessárias ao exato cumprimento da lei, consistente na anulação do Pregão Eletrônico 20/2019, e informe a este Tribunal, ao fim do prazo fixado, o resultado das medidas realizadas, em função das seguintes irregularidades:
9.3.1. necessidade de serem informados CNPJ e CTF de todos os pretensos fornecedores de insumos, ainda na fase de habilitação, sob pena de desclassificação, restringindo a competitividade do certame, em afronta ao art. 3º, § 1º, inciso I, da Lei 8.666/1993, c/c art. 2º, parágrafo único, do Decreto 7.746/2012;
9.3.2. cálculo de inexequibilidade que considera não um objeto ou serviço específico, mas sim o valor unitário de intervenção, em afronta ao art. 48, inciso II, da Lei 8.666/1993;
9.3.3. falta de realização de diligência prevista no item 7.9.1 do edital para o cálculo de inexequibilidade, em afronta ao art. 43, § 3º, da Lei 8.666/1993 e à Súmula 262 - TCU;
9.3.4. utilização do valor unitário de intervenção para estimar o custo de cada demanda, o qual considera o somatório de itens de serviços que certamente não serão utilizados em todas as intervenções, com lances feitos com base no valor unitário do lote, em afronta à jurisprudência deste Tribunal (Acórdão 1247/2018-TCU-Plenário, relatado pelo Ministro Bruno Dantas) ;
9.3.5. ausência de definição precisa, suficiente e clara do objeto, em afronta ao art. 3º, inciso II, da Lei 10.520/2002; e
9.3.6. os itens descritos nos lotes não encerram toda a gama de serviços que podem ser contratados, em afronta à jurisprudência deste Tribunal, tendo em vista se tratar de Sistema de Registro de Preços (Acórdão 1247/2018-TCU-Plenário, relatado pelo Ministro Bruno Dantas) ;
9.4. recomendar ao GAP-AF¸ por intermédio do Centro de Controle Interno do Comando da Aeronáutica (Cenciar) , nos termos da Portaria-TCU 488/1998, com fundamento no art. 250, inciso III, do RI/TCU,  que, para pregões eletrônicos com muitos itens, avalie a conveniência e a oportunidade de estabelecer um prazo maior para a entrada em encerramento aleatório, com vistas a possibilitar um melhor gerenciamento da competição por parte dos licitantes e a obtenção de propostas mais vantajosas para a Administração, nos termos do art. 3º da Lei 8.666/1993;
9.5. informar ao GAP-AF, por intermédio do Centro de Controle Interno do Comando da Aeronáutica (Cenciar) , nos termos da Portaria-TCU 488/1998, que o conteúdo desta deliberação poderá ser consultado no endereço www.tcu.gov.br/acordaos; 
9.6. arquivar os presentes autos, nos termos do art. 169, III, do Regimento Interno/TCU, sem prejuízo de que a Selog monitore a determinação supra.

Representação sobre supostas irregularidades em pregão eletrônico para contratação de empresa especializada, visando a execução de serviços comuns de engenharia para manutenção e conservação de bens imóveis e correlatos.

3. Representante: Secretaria de Controle Externo de Aquisições Logísticas (Selog)

13.1. Ministros presentes: Ana Arraes (na Presidência), Walton Alencar Rodrigues, Benjamin Zymler, Raimundo Carreiro (Relator), Bruno Dantas e Vital do Rêgo.
13.2. Ministro-Substituto convocado: Augusto Sherman Cavalcanti.
13.3. Ministros-Substitutos presentes: Marcos Bemquerer Costa e André Luís de Carvalho.

ACORDAO-COMPLETO-2390001

Acórdão 77/2020 - Plenário

RAIMUNDO CARREIRO

Trata-se de representação formulada pela Secretaria de Controle Externo de Aquisições Logísticas (Selog) em razão de possíveis irregularidades no Pregão Eletrônico 20/2019 para registro de preços, cujo objeto era a execução futura de possíveis serviços comuns de engenharia para manutenção e conservação de bens imóveis e correlatos, com o objetivo de atender às necessidades do Grupamento de Apoio dos Afonsos e suas Unidades Apoiadas (peça 4, p. 1) .
2. 	Para a ata de registro de preços foi e estipulada vigência de 12 meses (peça 4, p. 24) , com valor estimado de R$ 69.291.756,10 (peça 4, p. 91) .
3.	Ao acolher a proposta da Selog, conheci da representação representação por estarem preenchidos os requisitos de admissibilidade previstos nos arts. 235 e 237, VI, do Regimento Interno deste Tribunal, e no art. 103, § 1º, da Resolução - TCU 259/2014 (peça 12) .
4.	Na mesma oportunidade, anuí ao posicionamento daquela técnica quanto à necessária verificação do atendimento aos pressupostos para a concessão da  medida cautelar pleiteada pela representante, de acordo com o disposto no art. 276 do Regimento Interno do TCU.  Nesse entendimento, determinei a realização de diligência e de oitiva prévia do Grupamento de Apoio dos Afonsos (GAP-AF) para apurar os fatos inquinados de ilegais ou irregulares presentes nesta representação.
5.	Após essa introdução, transcrevo trecho da instrução de auditor da Selog (peça 24) , cujas análises e conclusões foram chanceladas pelo diretor da subunidade pela titular da unidade técnica (peças 25 e 26) :  
	"Fase do Certame

	Em 5/8/2019, o Chefe do GAP-AF informou que o pregão em tela se encontra na fase de aceitação de propostas e, desde o dia 5/6/2019, está com status de suspensão administrativa (peça 20, p. 3) . Adicionalmente, afirmou que o certame ficará suspenso até que o TCU delibere sobre os fatos noticiados (peça 20, p. 35) .
Em consulta ao Portal de Compras Governamentais (Comprasnet) , em 12/6/2019, já havia sido verificado, por ocasião da instrução anterior (peça 10, p. 1) , que os 43 lotes do Pregão Eletrônico 20/2019 se encontravam aguardando a realização de aceitação de proposta, e que o órgão licitante havia suspendido o certame até 19/6/2019, em razão de o processo encontrar-se em análise pelo TCU (peça 5, p. 2) . Em nova consulta, em 9/9/2019, verificamos a suspensão do certame até 30/9/2019 (peça 2) , indicando que a suspensão em tela está sendo renovada repetidamente até que este Tribunal delibere a respeito. 

	B. Momento Processual

	1.	Trata-se de representação autuada por ordem de titular da Unidade Técnica, com fundamento no art. 237, VI, do Regimento Interno do Tribunal de Contas da União, acerca de possíveis irregularidades relativas ao Pregão Eletrônico 20/2019, promovido pelo GAP-AF, a partir de levantamento preliminar feito pela Sec-RJ (peças 1e 7) , a saber:
	a) necessidade de serem informados CNPJ e CTF de todos os pretensos fornecedores de insumos, ainda na fase de habilitação, sob pena de desclassificação;
	b) encerramento aleatório anunciado três minutos após a abertura da sessão, não permitindo a realização de disputa;
	c) ausência de clareza quanto ao cálculo de inexequibilidade de proposta, a exemplo do item 26, em que o preço aceito foi de R$ 1.299,84, e preços entre R$ 870,00 e R$ 1.200,00 foram desclassificados por inexequibilidade; e
	d) composição do custo unitário levando em consideração o somatório de todos os itens unitários que, provavelmente, não serão utilizados em todas as intervenções, a exemplo do item 40, que prevê 1.000 intervenções ao custo individual de R$ 1.219,40, com previsão de utilização, em todas elas, de andaimes, remoção de telhas, remoção de forro, demolição de pisos e ladrilhos, colocação de rufos, portas, telhas, calhas, quadros de distribuição de disjuntores etc.
2.	Na instrução anterior (peça 10) , concluiu-se:
2.1.	pela existência do pressuposto da plausibilidade jurídica, em razão da análise promovida quanto aos itens "a" e "b" supra, que sugere a ocorrência de exigências excessivas na especificação do objeto e a restrição à competitividade do certame em razão de o encerramento aleatório ter sido anunciado três minutos após a abertura da sessão, sendo que a análise dos itens "c" e "d" supra deveria ser realizada posteriormente, por extrapolar o exame sumário de que tratava aquela instrução (item 25 da peça 10) ;
2.2.	pela inexistência de elementos suficientes nos autos para a conclusão acerca do perigo da demora, essencial para a eventual adoção de medida cautelar, em especial pela informação prestada pelo Centro de Controle Interno da Aeronáutica (Cenciar) de que o Pregão Eletrônico 20/2019 estaria suspenso até deliberação e orientação da Sec-RJ (itens 2 e 26 da peça 10; peça 7, p. 1) ;
2.3.	pelo conhecimento da representação, satisfeitos os requisitos de admissibilidade constantes dos arts. 235 e 237, VI, do Regimento Interno deste Tribunal, e no art. 103, § 1º, da Resolução - TCU 259/2014; e
2.4.	pela realização de oitiva prévia e de diligência ao Grupamento de Apoio dos Afonsos (GAP-AF) .
3.	Em sequência ao acolhimento, pela Unidade Técnica (peça 11) e pelo Ministro-Relator (peça 11) , da proposta formulada pelo auditor, foi encaminhado o Ofício 1.684/2019-TCU/Selog (peça 13) , de 16/7/2019, ao GAP-AF, por intermédio do Cenciar, para que a unidade militar, relativamente ao Pregão Eletrônico 20/2019:
3.1.	se pronunciasse, em oitiva, acerca da existência dos pressupostos da medida cautelar pleiteada e acerca dos indícios de irregularidade indicados na instrução anterior, em especial quanto aos seguintes tópicos:
	a) necessidade de serem informados CNPJ e CPF de todos os pretensos fornecedores de insumos, ainda na fase de habilitação, sob pena de desclassificação, restringindo a competitividade do certame (trata-se de CTF - Certificado Técnico Federal -, e não CPF; porém, o órgão compreendeu o que estava sendo questionado) ;
	b) encerramento aleatório anunciado três minutos após a abertura da sessão, não permitindo a realização de disputa;
	c) cálculo de inexequibilidade que leva em consideração não um objeto ou serviço específico, mas sim o denominado "valor unitário de intervenção";
	d) não realização de diligência prevista no item 7.9.1 do edital para verificar a exequibilidade de propostas desclassificadas por terem sido consideradas inexequíveis;
	e) composição do custo unitário levando em consideração o somatório de todos os itens unitários que, provavelmente, não serão utilizados em todas as intervenções, a exemplo do item 40, que prevê 1.000 intervenções ao custo individual de R$ 1.219,40, com previsão de utilização, em todas elas, de andaimes, remoção de telhas, remoção de forro, demolição de pisos e ladrilhos, colocação de rufos, portas, telhas, calhas, quadros de distribuição de disjuntores etc;
	f) previsão, contida no item 6.5.1 do edital, de formulação de lances com base no valor unitário do lote, que não representa um serviço definido a ser executado, e resulta de metodologia que não deixa claro o que será ou não executado e como serão pagos esses serviços;
	g) ausência de definição precisa, suficiente e clara do objeto, em desacordo com o art. 3º, inciso II, da Lei 10.520/2002;
	h) enquadramento do objeto do Pregão Eletrônico 20/2019 como serviço comum de engenharia, necessário para utilização da modalidade pregão, haja vista que os itens descritos nos lotes não encerram toda a gama de serviços que podem ser contratados;
	i) impacto para o GAP-AF e suas Unidades Apoiadas decorrente da necessidade de eventual paralisação do procedimento pelo Tribunal;
	j) demais informações que julgar necessárias; e
	k) designação formal de interlocutor que conheça da matéria para dirimir eventuais dúvidas, informando nome, função/cargo, e-mail e telefone de contato; e
3.2.	encaminhe, em diligência, cópia dos seguintes documentos e/ou esclarecimentos:
	a) nome completo e CPF do pregoeiro responsável pela condução do Pregão Eletrônico 20/2019;
	b) justificativa exigida pelo parágrafo único do art. 2º do Decreto 7.746/2012, feita nos autos do Pregão Eletrônico 20/2019, acerca da adequação da exigência de serem informados CNPJ e CPF de todos os pretensos fornecedores de insumos, como critério de sustentabilidade constante da especificação do objeto (trata-se de CTF - Certificado Técnico Federal -, e não CPF; porém, o órgão compreendeu o que estava sendo questionado) ;
	c) acerca da fase de iminência do Pregão 20/2019:
	c.1) quantas empresas formularam lances, por item;
	c.2) quantos lances foram dados, por item;
	d) acerca da fase de encerramento aleatório do Pregão 20/2019:
	d.1) duração da fase, por item;
	d.2) quantas empresas formularam lances, por item;
	d.3) quantos lances foram dados, por item; e
	e) cálculo de inexequibilidade de propostas dos demais itens do Pregão 20/2019, na forma feita no item 2.3 do relatório de respostas anexo ao Ofício 29/CHEF/23350, de 4/6/2019;
4.	Após solicitação de prorrogação de prazo (peças 15 e 17) , concedida por este Tribunal (peça 19) , o Cenciar protocolou, em 7/8/2019, o Ofício 2/AACE1/15577 (peça 20, p. 1) , de 6/8/2019, encaminhando cópia do Ofício 6/OLPA/25237 (peça 20, p. 2) , de 5/8/2019, e de seus apensos (peça 20, p. 3-233) , por meio do qual o Grupamento de Apoio dos Afonsos (GAP-AF) remeteu os esclarecimentos e documentos suscitados por esta Secretaria.
5.	Promovidas oitiva prévia e diligência quanto às questões levantadas por esta Unidade Técnica, passa-se a analisar as respostas apresentadas, tópico a tópico, conforme transcrição/contextualização a seguir. 
[...]

	E. Medida Cautelar - Avaliação dos Pressupostos

	Perigo da Demora

	Há decisão judicial ou administrativa, sem especificação de prazo, para suspender o andamento do processo licitatório ou a contratação?
	Sim

	No caso de contratações decorrentes de Registro de Preços:
	A ata de registro de preços decorrente do certame já foi assinada?
	Não

		O contrato decorrente da ata de registro de preços (que, porventura, seja objeto da representação/denúncia) já foi assinado?
	Não se aplica

		A ata de registro de preços decorrente do certame ainda possui saldo que permita novas contratações pelo órgão gerenciador ou por eventuais adesões?
	Não se aplica

	Análise:

	6.	Está afastado o pressuposto do perigo da demora uma vez que o Chefe do GAP-AF, em 5/8/2019, informou que o pregão em tela se encontra na fase de aceitação de propostas, estando, desde o dia 5/6/2019, com status de suspensão administrativa, até que o TCU delibere sobre os fatos noticiados (peça 20, p. 3 e 35) . 

	Perigo da Demora Reverso

	O serviço/bem é essencial ao funcionamento das atividades do órgão/entidade?
	Não há informação

	O órgão ou entidade está coberto contratualmente pelo serviço com razoável vigência (há a possibilidade de voltar a fase ou refazer o certame, a depender da consequência da concessão de cautelar no caso concreto) ou admite prorrogação excepcional?
	Não se aplica, pois se trata de contratações sob demanda.

	Caso haja a possibilidade de manutenção do contrato com a atual prestadora dos serviços, as condições dessa contratação seriam melhores (menor preço e atendimento satisfatório) que o que se está em vias de contratar?
	Não se aplica

	Análise:

	7.	Foi informado que as atividades desempenhadas pelo GAP-AF afetam o cotidiano das demais Organizações Militares subordinadas e que, caso o TCU "decida por paralisar a contratação, a Administração não teria outro pregão para contratar esse tipo de serviço", o que ocasionaria "o desatendimento do basilar princípio da Administração Pública alcunhado como Princípio da Continuidade do Serviço Público, assim como da Eficiência Administrativa" (peça 3, p. 11-12; peça 29, p. 34-35) .
7.1.	Segue a definição do objeto do pregão, conforme estabelecido no edital (peça 4, p. 1, item 1.1; grifo nosso) :
O objeto da presente licitação é o registro de preços para eventual contratação de empresa especializada, visando a execução futura de possíveis Serviços Comuns de Engenharia para Manutenção e Conservação de Bens Imóveis e correlatos, com o objetivo de atender às necessidades do Grupamento de Apoio dos Afonsos e suas Unidades Apoiadas, conforme condições, quantidades e exigências estabelecidas neste Edital e seus anexos.
7.2.	Note-se, portanto, que, diante da ausência definição clara e precisa do objeto do Pregão 20/2019 (conforme explicitado nos itens 56, 57 e 58 desta instrução) , não há como identificar se o registro de preços em tela trata da necessidade efetiva de serviços de manutenção corretiva e preventiva das edificações (que caracterizariam serviços de natureza continuada) , da necessidade de realização de pequenos serviços esparsos de engenharia ao longo de um ano, ou mesmo da necessidade de execução de obras e reformas, caso que inviabilizaria, inclusive, a adoção da modalidade pregão.
7.3.	Considerando a indefinição das respostas dadas pelo GAP-AF quanto à forma atual de execução dos serviços objeto da contratação, que levam ao entendimento de que tais serviços vêm sendo realizados com "a efetivação de contratação de empresas especializadas nas respectivas manutenções que surjam" (peça 3, p. 11) , é possível concluir que o Pregão 20/2019 não visa à contratação de manutenção preventiva e corretiva em sua essência, mas sim à realização de reparos, ou mesmo de obras e reformas nas edificações que surjam ao longo do tempo. 	
7.4.	Dessa forma, e considerando ainda as graves irregularidades verificadas no edital da licitação em comento e tratadas nesta representação, entende-se que a eventual paralisação, ou mesmo a determinação pela anulação do certame, levaria à manutenção temporária da sistemática atualmente adotada pelo GAP-AF para a contratação desses serviços, não se configurando, portanto, perigo da demora reverso. 

	Plausibilidade Jurídica

	O órgão/entidade está sujeito aos normativos supostamente infringidos?
	Sim

	Há plausibilidade nas alegações do representante?
	Sim

	Há indício de sobrepreço ou superfaturamento?
	Não

	Há grave risco de lesão ao erário, inexecução ou execução insatisfatória do objeto?
	Sim

	Análise quanto à plausibilidade jurídica e quanto à necessidade de adoção de medida cautelar:

	8.	Inicialmente, seguem as respostas à solicitação de informações em diligência. Assinalamos que as referidas informações fornecidas pelo GAP-AF (itens 9 a 13 desta instrução) serão utilizadas, nesta instrução, na análise da resposta à oitiva (itens 14 a 64 desta instrução) , quando pertinentes.
a) Nome completo e CPF do pregoeiro responsável pela condução do Pregão Eletrônico 20/2019: 
9.	A unidade informou que a pregoeira responsável é a Sra. Priscila Santos Fernandes (CPF XXX.595.487-XX) - peça 20, p. 35.
b)  Justificativa exigida pelo parágrafo único do art. 2º do Decreto 7.746/2012, feita nos autos do Pregão Eletrônico 20/2019, acerca da adequação da exigência de serem informados CNPJ e CPF de todos os pretensos fornecedores de insumos, como critério de sustentabilidade constante da especificação do objeto  (trata-se de CTF - Certificado Técnico Federal -, e não CPF; porém, o órgão compreendeu o que estava sendo questionado) :
10.	A unidade informou (peça 20, p. 36) que a exigência da apresentação do Cadastro Técnico Federal (CTF) válido com a apresentação do CNPJ visa atender também o Princípio da Isonomia, levando à fase de aceitação das propostas aqueles que garantirem o fornecimento de insumos de acordo com a legislação. O critério foi fixado pelo Termo de Referência, conforme seu item 10.1, transcrito a seguir (peça 4, p. 70) :
10.1 Considerando que a promoção do desenvolvimento nacional sustentável é atualmente um dos três pilares das licitações públicas, ao lado da observância do princípio constitucional da isonomia e da seleção da proposta mais vantajosa para a Administração (artigo 3° da Lei n° 8.666/93, na redação dada pela Lei n° 12.349/2010) , os critérios e práticas de sustentabilidade serão veiculados como especificação técnica do objeto neste certame, conforme artigo 3° do Decreto n° 7.746/2012. Para tanto, exigir-se-á a apresentação da proposta descritiva com características dos serviços ofertados, quais sejam: lista de principais insumos, sejam elétricos, hidráulicos, pisos, de pintura e de alvenaria, conforme relação a seguir. De cada insumo deve ser identificado o nome do fabricante, o n° do CNPJ que identifique este fabricante e o n° do Cadastro Técnico Federal - CTF, conforme ditames da IN N° 31/IBAMA/2009, em seu Anexo 2. Estes dados devem constar em documento apresentado pelas licitantes. Serão exigidos, pelo menos, os dados referentes aos seguintes materiais aplicáveis aos respectivos serviços: Sobre elétrica - lâmpadas fluorescentes, incandescentes e eletrônicas, reatores, relés, resistores, quadros para distribuição e refletores luminárias, disjuntores, interruptores e cabos flexíveis e rígidos, duchas elétricas; Sobre hidráulica: adaptadores, caixa d'água, bancadas de pia, boias, caixa de gordura, torneira, tanque de louça, encanamentos e registros; Sobre pisos: porcelanato e cerâmica; Sobre pintura: massas e tintas; Sobre alvenaria: argamassas de assentamento de piso, revestimento cerâmico, rejunte, cimentos, telha fibrocimento e telha metálica.
c) acerca da fase de iminência do Pregão 20/2019 (quantas empresas formularam lances, por item; e quantos lances foram dados, por item) :
11.	A unidade informou que, tendo em vista a suspensão do pregão ainda na fase de aceitação de proposta, não foi possível a verificação dos lances separados pelas fases de iminência e aleatório (peça 20, p. 36) .
d) acerca da fase de encerramento aleatório do Pregão 20/2019 (duração da fase, por item; quantas empresas formularam lances, por item; quantos lances foram dados, por item) 
12.	A unidade encaminhou documentos que demonstram a duração da fase, a quantidade de empresas que formularam lances, e a quantidade de lances dados, todos por item (peça 20, p. 36-38) .
e) cálculo de inexequibilidade de propostas dos demais itens do Pregão 20/2019, na forma feita no item 2.3 do relatório de respostas anexo ao Ofício 29/CHEF/23350 (peça 3, p. 6-8) , de 4/6/2019:
13.	A unidade informou que (peça 20, p. 38-40) :
13.1.	ao elaborar o preço de referência, a Administração utilizou como parâmetro básico o Sistema Nacional de Pesquisa de Custos e Índices da Construção Civil (Sinapi) de fevereiro de 2019 ou, na ausência de item desse parâmetro, o Sistema de Custo de Obras (SCO-RJ) de 2019, ou ainda, na ausência dos dois parâmetros anteriores, a Tabela de Composições de Preços para Orçamento da Editora Pini de 2019, em acordo com a jurisprudência em vigor no TCU e com o Decreto 7983/2013;
13.2.	o licitante que ofertasse o maior desconto em consonância com a sua estratégia empresarial de preços, sobre a planilha Sinapi, obedecendo a critérios mínimos de qualidade, seria sagrado vencedor do certame;
13.3.	no julgamento das propostas, a Administração realizou um juízo de valor quanto à viabilidade de execução do objeto da licitação por um preço demasiadamente reduzido, considerando os custos diretos, indiretos e a margem de lucro buscada pelo empresário;
13.4.	desse modo, a pregoeira desclassificou as propostas, ainda que as mais baratas, cujos preços eram manifestamente insuficientes para cobrir os custos de produção, para que não se adjudicasse o objeto do certame a um proponente que não conseguisse executar o contrato nos termos pactuados (planilha de descontos em peça 20, p. 119-161) ;
13.5.	o art. 48, parágrafo 1º, da Lei 8.666/1993, estabelece parâmetros, previstos também nos itens 7.9 do Edital (peça 4, p. 10-11) e 10.5 do Termo de Referência (peça 4, p. 73) , para que a autoridade contratante se aproxime dos critérios objetivos de julgamento ao analisar a exequibilidade da proposta, ao passo que permite uma maior transparência no julgamento do preço ofertado, a saber:
§ 1º  Para os efeitos do disposto no inciso II deste artigo consideram-se manifestamente inexequíveis, no caso de licitações de menor preço para obras e serviços de engenharia, as propostas cujos valores sejam inferiores a 70% (setenta por cento) do menor dos seguintes valores:
a) média aritmética dos valores das propostas superiores a 50% (cinqüenta por cento) do valor orçado pela administração, ou
b) valor orçado pela administração.
13.6.	determina o texto da lei, portanto, que serão consideradas manifestamente inexequíveis propostas inferiores a 70% do valor orçado pela administração, ou inferiores à 70% da média estabelecida entre as propostas ofertadas no certame que sejam superiores em 50% ao valor orçado, caso este último valor seja menor que o anterior;
13.7.	a desclassificação de uma proposta diante da constatação de inexequibilidade do preço ofertado fundamenta-se basicamente na preservação da Administração Pública contra prováveis prejuízos, na defesa da lisura do processo licitatório e do fiel cumprimento do futuro contrato, de modo que admitir propostas de valores inexequíveis significaria dar margem a prática reprovável, implicaria na redução da qualidade dos produtos, ou na má prestação dos serviços, no inadimplemento de tributos e na formulação de pleitos perante a Administração, conforme entende o Tribunal de Contas da União:
Com efeito, ao admitir uma proposta com tais imperfeições, a administração pública pode ficar sujeita a uma posterior oposição de dificuldades para a execução contratual de parte da empresa. Não seria surpresa se, frustrada a alíquota incerta, que possibilitou cotações mais baixas e a adjudicação do objeto, a contratada viesse alegar a necessidade de equilíbrio econômico-financeiro, com base, por exemplo, no §5° do art. 65 da Lei n°8.666/93: [...]. Chancelar uma promessa como se fosse uma prescrição de lei, com a boa intenção de contratar por menos, pode acabar trazendo consequências danosas para os cofres públicos. Além disso, transgride o princípio da legalidade desprezando, no caso, a realidade tributária. (Acórdão 395/2005-TCU-Plenário, rel. Min. Ubiratan Aguiar) .
13.8.	considerando que o certame em questão se encontra na fase de aceitação de propostas, ainda é possível reverter as desclassificações e solicitar aos licitantes que demonstrem a exequibilidade de seus valores, com a inversão do ônus da prova, ou seja, propiciando aos mesmos a remessa de propostas devidamente detalhadas, conforme previsto no Termo de Referência e anexos (peça 20, p. 162-219) ; e
13.9.	realizando-se a análise técnica de tais planilhas, evitar-se-ia o risco de exclusão indevida de propostas em razão de seu aparente caráter inexequível, assegurando-se a economicidade na contratação.
14.	Segue a análise dos itens ouvidos em oitiva prévia:
Item "a": necessidade de serem informados CNPJ e CPF de todos os pretensos fornecedores de insumos, ainda na fase de habilitação, sob pena de desclassificação, restringindo a competitividade do certame  (trata-se de CTF - Certificado Técnico Federal -, e não CPF; porém, o órgão compreendeu o que estava sendo questionado) 
Fundamento legal ou jurisprudencial: art. 2º, parágrafo único, do Decreto 7.746/2012
Contextualização:
15.	Trata-se de exigência presente nos itens 10.1 e 10.2 do Termo de Referência (peça 4, p. 70-72) .
16.	Na instrução anterior foi assinalado que, embora a Lei 6.938/1981 crie, em seu art. 17, inciso II, o Cadastro Técnico Federal de Atividades Potencialmente Poluidoras ou Utilizadoras de Recursos Ambientais, e a Instrução Normativa Ibama 6/2013 (peça 22) relacione, em seu Anexo II, as atividades que nele se enquadram, não está claro que o objeto do Pregão Eletrônico 20/2019 (reforma de edificações) faça parte do referido rol, ou, ainda, que legislação em comento autorize que a exigência vá além da própria licitante, estendendo-se aos fornecedores de insumos, ainda na fase de aceitação de propostas, de forma que, em sede de exame sumário, a exigência configura-se excessiva (itens 5 a 11 da peça 10) .
Manifestação do órgão/entidade:
17.	A unidade informou que (peça 20, p. 3-9) :
	a) o GAP-AF segue os modelos editalícios da Consultoria Jurídica da União no Estado do Rio de Janeiro (CJU-RJ) ;
	b) no certame em tela, o modelo de edital e o parecer jurídico de aprovação constam a peça 20, p. 41-71 e p. 72-96, respectivamente;
	c) as exigências efetuadas pelo GAP-AF restringiram-se ao modelo já apresentado e aprovado, não havendo, em nenhuma alínea ou letra, o intuito de dificultar o certame;
	d) a promoção do desenvolvimento nacional sustentável é atualmente um dos três pilares das licitações públicas, ao lado da observância do princípio constitucional da isonomia e da seleção da proposta mais vantajosa para a Administração (art. 30 da Lei 8.666/1993, na redação dada pela Lei 12.349/2010) ;
	e) diante de todas as normas de defesa do meio ambiente, a Administração tem a prerrogativa e o dever legal e moral de exigir nas contratações públicas critérios de sustentabilidade socioambiental, entre eles o registro no Cadastro Técnico Federal (CTF) , acompanhado do respectivo Certificado de Regularidade válido, quando a Lei 6.938/1981 e a regulamentação pelo Instituto Brasileiro do Meio Ambiente e dos Recursos Naturais Renováveis (Ibama) assim o exigem (atualmente o tema é regulamentado pela Instrução Normativa 6/2013) , sob pena de não aceitação da proposta ou inabilitação da licitante, conforme o caso; 
	f) a fim de cumprir a legislação em vigor, o pregoeiro deve examinar o Certificado de Regularidade dos insumos utilizados para o serviço objeto da licitação, através de consulta online ao sítio oficial do Ibama com o CNPJ e/ou CPF informados pelos licitantes;
	g) é juridicamente justificável a exigência de regularidade no Cadastro Técnico Federal do Ibama do fabricante de produtos, cuja atividade de fabricação ou industrialização demanda o cadastro regular da empresa;
	h) a orientação constante do Guia Prático de Licitações Sustentáveis - CJU/SP (peça 23) , para esse caso, não exige como requisito de habilitação a regularidade da licitante no Cadastro Técnico Federal (CTF) , mas, sim, que o produto oferecido pela licitante seja proveniente de fabricante que possua regularidade no CTF do Ibama, conforme foi exigido no instrumento convocatório;
	i) a Administração não é obrigada a adquirir produtos de procedência duvidosa, ou seja, de fabricantes que não se encontrem regulares, quando exigido, com o CTF do Ibama, diante da potencialidade lesiva desses produtos;
	j) o Guia Prático de Licitações Sustentáveis da Consultoria Jurídica da União no Estado de São Paulo - AGU/2013 - Cadastro Técnico Federal (Atividades Potencialmente Poluidoras ou Utilizadoras de Recursos Ambientais - Fabricação ou industrialização de produtos em geral) traz a seguinte assertiva (peça 23, p. 17-18) :
O registro do fabricante no Cadastro Técnico Federal - CTF assegura que o processo de fabricação ou industrialização de um produto, em razão de seu impacto ambiental (atividade potencialmente poluidora ou utilizadora de recursos ambientais) , está sendo acompanhado e fiscalizado pelo órgão competente (...) 
	k) portanto, a exigência é legal, não viola os arts. 27 a 31 da Lei 8.666/ 1993) , encontrando amparo na jurisprudência desta Corte:
 (...) as iniciativas destinadas ao aprimoramento e à implementação de critérios, requisitos e práticas de sustentabilidade a serem observados pelos órgãos e entidades da administração federal em suas contratações públicas, nos termos do art. 2° do Decreto n° 7.746/2012  (Acórdão 600/2019-TCU-Plenário) .
	l) do mesmo modo, a Consultoria Jurídica da União (CJU) tem se pronunciado, em outros processos do GAP-AF com objeto similar ao do pregão em tela, no sentido de que a Administração sempre observe, na contratação, as diretrizes de sustentabilidade ambiental (transcrição em peça 20, p. 4-9) , conforme Pareceres 03032/2018/PPCA/CJU-RJ/CGU/AGU (peça 20, p. 97-99; trecho) , 3439/2018/GEG/CJU-RJ/CGU/AGU (peça 20, p. 100-103; trecho) , e 13/2014/CPLC/DEPCONSU/PGF/AGU (peça 20, p. 104-118) ;
	m) com esse fundamento, a Administração solicitou informações acerca dos produtos a serem utilizados nas parcelas mais representativas dos serviços a serem executados, com a finalidade de se verificar se eles detêm CTF regular;
	n) tal procedimento não se trata de pedido de dados acerca das empresas concorrentes, mas sim dos fabricantes e consequentes produtos a serem utilizados pelas mesmas nos serviços a serem executados, no que tange ao respeito das regras de sustentabilidade, representando procedimento que viabiliza uma análise da aceitação da proposta ofertada, e não da habilitação das empresas que prestarão os serviços, utilizando-se de materiais sustentáveis ora apreciados, conforme orientações constantes nos itens 52 e 53 do Parecer 13/2014/CPLC/DEPCONSU/PGF/AGU (peça 20, p. 109-110; transcritos em peça 20, p. 8) .
Análise:
18.	Cumpre assinalar que o parágrafo único do art. 2º do Decreto 7.746/2012 determina que a adequação da especificação do objeto da contratação aos critérios e às práticas de sustentabilidade seja justificada nos autos, resguardado o caráter competitivo do certame.
19.	Em que pese a necessidade de fomento à política de sustentabilidade, entendemos que esse tipo de exigência como condição de habilitação é potencialmente restritiva, pois uma contratação como essa envolve vários tipos de serviços e de insumos distintos, sendo inviável exigir, de antemão, que o licitante já disponha de uma listagem de todos os seus fornecedores quando da realização do certame, mesmo porque essa relação depende de oportunidades de negócios que podem surgir ao longo da execução do contrato. 
20.	Esta Unidade Técnica entende que a exigência de que sejam informados o CNPJ e o CTF dos fornecedores de insumos somente poderia ser feita, por exemplo, quando da solicitação de cada serviço, ou seja, a cada demanda a contratada submeteria a listagem dos seus fornecedores à avaliação pela fiscalização do contrato, de forma a comprovar os requisitos de sustentabilidade necessários. Considera-se, portanto, não elidido o questionamento da oitiva.
Item "b": encerramento aleatório anunciado três minutos após a abertura da sessão, não permitindo a realização de disputa
Fundamento legal ou jurisprudencial: afronta ao princípio da seleção da proposta mais vantajosa para a administração (art. 3º da Lei 8.666/1993) 
Contextualização:
21.	Examinando as mensagens da sessão pública, é possível ver que, menos de quatro minutos após o início da fase de lances, todos os itens do pregão haviam entrado no encerramento aleatório, que pode durar de um a trinta minutos (peça 7, grifamos) :
	Pregoeiro fala:
22/05/2019 09:00:31
	Daremos início à fase de lances

	Sistema informa:
22/05/2019 09:01:26
	O (s) item (ns) 1, 2, 3, 4, 5, 6, 7, 8 e 9 está (ão) em iminência até 09:02 de 22/05/2019, após isso entrará (ão) no encerramento aleatório.

	Sistema informa:
22/05/2019 09:02:21
	O (s) item (ns) 10, 11, 12, 13, 14, 15, 16, 17, 18, 19 e 20 está (ão) em iminência até 09:03 de 22/05/2019, após isso entrará (ão) no encerramento aleatório.

	Sistema informa:
22/05/2019 09:03:59
	O (s) item (ns) 21, 22, 23, 24, 25, 26, 27, 28, 29, 30, 31, 32, 33, 34, 35, 36, 37 38, 39, 40, 41, 42 e 43 está (ão) em iminência até 09:04 de 22/05/2019, após isso entrará (ão) no encerramento aleatório.

22.	Os tempos de iminência fixados se aproximaram do limite mínimo de um minuto, o que, a princípio, não se configura razoável, em se tratando de um certame com 43 itens (itens 12 a 15 da peça 10) .
Manifestação do órgão/entidade:
23.	A unidade informou que (peça 20, p. 9-13) :
	a) com vistas à obtenção da proposta mais vantajosa, nos termos do art. 30 da Lei 8.666/1993, a fase de lances deve prosseguir enquanto se observarem reduções de preço proveitosas para a Administração, não havendo fixação prévia de limite de tempo razoável, sendo habitual, nos certames, não ocorrerem reduções nas propostas antes do comando para encerramento da fase de lances e do início do chamado tempo randômico;
	b) portanto, a fim de assegurar a celeridade no processo, a pregoeira informou o prazo de iminência para estimular as empresas a ofertarem seus lances;
	c) após iminência para a fase de encerramento aleatório pelo sistema, que pode durar, aleatoriamente, de um segundo até trinta minutos, o pregoeiro não possui mais o controle do momento exato em que o sistema eletrônico encerrará a disputa, não havendo a possibilidade de se cogitar o favorecimento ou direcionamento do certame;
	d) é possível verificar que o encerramento para a totalidade dos itens apenas ocorreu quarenta minutos após a abertura, tendo os participantes, assim, tempo hábil para envio de lances, conforme mensagens da sessão pública (transcrição em peça 20, p. 10) ;
	e) diante da habitualidade de as empresas permanecerem passivas até o pronunciamento do sistema para o encerramento aleatório, nota-se que é frequente o curto prazo de iminência estipulado pelos pregoeiros em outros certames, a saber: 
	e.1) Pregão Eletrônico 1/2019, realizado pela Cia de Infantaria - BA (Uasg 160030) , com tempo de iminência de 1 minuto;
	e.2) Pregão Eletrônico 1/2018, realizado pelo 1° Esquadrão de Cavalaria Leve - RJ (Uasg 160338) , com tempo de iminência de 1 minuto; e
	e.3) Pregão Eletrônico 1/2018, realizado pela Base de Fuzileiros Navais da Ilha das Flores (Uasg 795380) , com tempo de iminência de 1 minuto;
	f) o Ministro Walton Alencar Rodrigues, Relator do TC Processo 028.479/2010-6, em seu Voto, posicionou-se nos seguintes termos, ao fazer referência sobre o tempo de encerramento para lances de propostas simples, que é o caso especifico do pregão em tela conduzido pelo GAP-AF (transcrição em peça 20, p. 11-12) :
O tempo que o pregoeiro destina às diversas etapas na licitação em modalidade pregão é escolha discricionária que deve se ajustar, evidentemente, à natureza e complexidade das propostas ofertadas.
No caso em exame, serviços de reserva, emissão, marcação, remarcação e fornecimento de passagens, a proposta resume-se a percentual de desconto. 
O exame preliminar das 26 propostas limita-se a verificar se alguma empresa se identificou e se o desconto oferecido seria inexequível, o que se realiza em simples passar de olhos na tela do pregoeiro.
Assiste igualmente razão ao pregoeiro ao afirmar que os lances somente ocorrem após o encerramento do tempo de iminência determinado pelo Pregoeiro, ou seja, durante período de fechamento aleatório do sistema. Assim é usual, mormente em se tratando de propostas simples, que seja imediatamente estabelecido o tempo de iminência de 1 minuto - o que é permitido pelo Manual do Pregoeiro/Comprasnet, no subitem 3.7.1.
O fato de o sistema ter atribuído um tempo de encerramento aleatório de pouco mais de seis minutos não decorre de qualquer ação do pregoeiro e não há qualquer evidência de que esse tempo tenha sido responsável por níveis de desconto inferiores aos obtidos em outros certames, notadamente os que ocorreram há muitos anos.
Basta ver que o desconto de 10% obtido pelo TCU decorreu de licitação ocorrida em 2006, ou seja, quatro anos antes do certame examinado nestes autos. Naquela época foi possível a obtenção de tal nível de desconto, mas não se pode concluir que o desconto obtido - após negociação -  de 3,5% não representaria valor adequado diante o panorama econômico atual.
Ademais, houve alguma disputa e os lances finais foram muito próximos, o que se demonstra pela proposta da empresa Transamerica Turismo Ltda., no valor de 3,29%, pouco superior à da Eurexpress, de 3,26%, que teria ganhado o certame não fosse sua inabilitação. 
Não há, nos autos, elementos capazes de levar à convicção de que o percentual ajustado, de 3,5%, seria muito inferior ao que poderia ser obtido no mercado. 
Por essas razões julgo improcedente a representação.
 	g) tendo em vista a suspensão do pregão ainda na fase de aceitação de proposta, não foi possível a verificação dos preços ofertados pelos licitantes durante o todo o período de iminência e encerramento aleatório, a fim de demonstrar os lances e horários dos envios, além da redução dos valores;
	h) em análise detalhada e individual, por item e por fornecedor, é possível verificar que a competitividade não foi prejudicada, pois, até o presente momento, as propostas classificadas com o melhor lance para todos os itens obtiveram uma redução do valor estimado entre 43,28% e 76,92%, conforme Planilhas de Descontos (peça 20, p. 119-161) ;
	i) a Administração utilizou como parâmetro básico o Sistema Nacional de Pesquisa de Custos e índices da Construção Civil (Sinapi) , de fevereiro de 2019 ou, na ausência de item desse parâmetro, o Sistema de Custo de Obras (SCO-RJ) , de 2019, ou ainda, na ausência dos dois parâmetros anteriores, a Tabela de Composições de Preços para Orçamento da Editora Pini, de 2019, em acordo com a jurisprudência em vigor no TCU e com o Decreto 7983/2013;
	j) desse modo, o licitante que ofertasse o maior desconto em consonância com a sua estratégia empresarial de preços, sobre a planilha Sinapi, obedecendo a critérios mínimos de qualidade, seria sagrado vencedor do certame;
	k) a maior preocupação do GAP-AF está na redução de gastos públicos, e, em contrapartida, sendo inerente à atividade empresária, o objetivo maior do licitante reside no lucro, que, além de cobrir seus custos de produção, fornecedores, insumos, deve garantir a sobrevivência do negócio; e
	l) a continuidade da fase de lances por maior período de tempo não proporcionaria maior economia para o erário, visto os percentuais de redução já alcançados, correndo o risco de resultar na contratação de licitante cuja proposta poderia gerar graves prejuízos a essa Administração, como serviços de engenharia mal estruturados, objetos imprestáveis, reparações, manutenções, além de novos, demorados e onerosos processos licitatórios.
Análise:
24.	Entendemos que o estabelecimento de reduzido período de iminência, quanto se trata de certame com vários itens, pode vir a dificultar o gerenciamento da competição por parte dos licitantes. No caso em tela, conforme consignado no item 21 desta instrução, com pouco mais de três minutos do início dos lances, os 43 itens já estavam sob o encerramento aleatório. 
25.	Vale observar que o GAP-AF informou que, tendo em vista a suspensão do pregão ainda na fase de aceitação de proposta, não foi possível a verificação dos lances separados pelas fases de iminência e aleatório (item 11 desta instrução) .  Em consulta ao Comprasnet, verificamos que, de fato, a ata do pregão ainda não se encontra disponível. Em resposta à diligência, foi informada, por item, a duração da fase de encerramento aleatório, a quantidade de empresas que formularam lances, e a quantidade de lances dados (item 12 desta instrução) . 
26.	Os itens 10, 14, 23 e 36 tiveram encerramento aleatório em, respectivamente, 3, 3, 4 e 5 minutos (peça 20, p. 36-37) . Note-se que, durante esses primeiros 5 minutos, cada licitante estava competindo simultaneamente em 43 itens. Os referidos itens receberam, respectivamente, apenas 6, 4, 4 e 2 lances (peça 20, p. 38) , formulados pelo total de 6, 4, 3 e 2 empresas (peça 20, p. 37) . São números bem menores do que os relativos ao item 24, com encerramento aleatório aos 39 minutos (peça 20, p. 36) , tendo recebido 42 lances (peça 20, p. 38) formulados por 23 empresas (peça 20, p. 37) . 
27.	Desse modo, sugerimos que seja recomendado ao GAP-AF que, para pregões eletrônicos com muitos itens, avalie a conveniência e a oportunidade de estabelecer um prazo maior para a entrada em encerramento aleatório, com vistas a possibilitar um melhor gerenciamento da competição por parte dos licitantes e a obtenção de propostas mais vantajosas para a Administração, nos termos do art. 3º da Lei 8.666/1993.
Item "c": cálculo de inexequibilidade que leva em consideração não um objeto ou serviço específico, mas sim o denominado "valor unitário de intervenção"
Fundamento legal ou jurisprudencial: restrição indevida à competitividade do certame, em afronta ao art. 3º, § 1º, inciso I, c/c art. 48, inciso II, da Lei 8.666/1993
Contextualização:
28.	Foi identificado que os cálculos de inexequibilidade não foram realizados sobre os custos dos insumos, relativamente aos valores de mercado, nos termos do art. 48, inciso II, da Lei. 8.666/1993, mas sim sobre uma unidade fictícia chamada de "valor unitário de intervenção". 
29.	Por ocasião da instrução anterior (peça 10, itens 16 a 21) , o GAP-AF havia apresentado a metodologia de cálculo de inexequibilidade para o item 26 do pregão em tela (peça 3, p. 6-8) . Esclareceu que o valor orçado pela Administração era de R$ 2.166,40 e a média das propostas cujos valores eram superiores a 50% desse valor era de R$ 1.807,29. Aplicou, então, o percentual de 70% sobre o menor dos dois valores e obteve R$ 1.265,10, o que ensejou a desclassificação, por inexequibilidade, de três propostas com valores de R$ 870,00, R$ 1.100,00 e R$ 1.200,00.
Manifestação do órgão/entidade:
30.	A unidade informou que (peça 20, p. 13-14) :
	a) conforme previsto no item 10.4 do Termo de Referência (peça 4, p. 72-73) , o critério de julgamento adotado pelo GAP-AF é o menor preço global por grupo, sendo que preço global por grupo significa o somatório dos preços unitários dos itens que compõem o grupo;
	b) para se obter o valor de referência atualizado de cada edificação, foram realizados estudos preliminares pelas Organizações Militares (OMs) apoiadas, em que cada uma elencou as edificações onde eram necessárias manutenções de instalações, sendo efetuadas inspeções das mesmas e atribuindo-se grau para diversas características de cada prédio, que refletiam um estado de conservação mais adequado ou não;
	c) utilizou-se o Custo Unitário Básico (CUB) , que é um valor referencial de construção do metro quadrado dos mais variados tipos de edificações, atualizado mensalmente e diferente para cada Estado brasileiro, seguindo os princípios da Lei 4.591/1964;
	d) ao enquadrar cada edificação em um tipo de construção existente no CUB, foi conseguido o valor total referencial para a construção de cada edificação;
	e) foi, então, criada uma tabela com vinte itens, cada item englobando uma parte específica das edificações;
	f) essa tabela possui um sistema de pontuação que vai de 1 a 5, sendo 1 o conceito péssimo, 2 o conceito ruim, 3 o conceito satisfatório, 4 o conceito bom, e 5 o conceito excelente, fazendo com que edificações em um estado melhor de conservação tenham pontuações mais altas;
	g) esse sistema permite que as pessoas designadas em comissão para avaliar as instalações possam classificar individualmente cada item da edificação, tendo, ao final, um somatório, que tem o objetivo de enquadrar a edificação em um valor máximo percentual para se utilizar em intervenções corretivas e preventivas de serviços de engenharia, durante o período de vigência da Ata de Registro de Preços (ARP) ;
	h) esse valor máximo percentual possui três faixas, 15%, 20% e 30%, e é importante para que se explicite a proporcionalidade entre o valor máximo a ser gasto com intervenções e o valor para se construir uma edificação nova, preservando a viabilidade econômica em se intervir, manutenindo ou adaptando a instalação, em vez de construir;
	i) a edificação que somar até 50 pontos poderá ter até 30% de seu valor de construção utilizado em intervenções (serviços comuns de engenharia) , a que somar entre 51 e 80 pontos poderá ter até 20% utilizado, e a que somar entra 81 e 100 pontos poderá ter até 15% utilizado, de modo que, quanto melhor o estado de conservação de um bem imóvel, menos se gastará com serviços manutenção do mesmo;
	j) após cada comissão de OM apoiada realizar essa avaliação do estado de conservação de instalações, tais edificações foram analisadas pelo Setor de Engenharia, que elaborou planilhas que refletissem o rol de serviços necessários para que as instalações de cada local fossem devidamente manutenidas e adaptadas, tendo suas demandas atendidas;
	k) tais levantamentos foram realizados mediante os itens previstos no Sinapi e seus respectivos custos, respeitando-se os valores limítrofes auferidos através dos estudos preliminares realizados pela metodologia CUB;
	l) o valor total da edificação encontrado através do CUB, que representa somente custos, já considera um índice de Benefícios e Despesas Indiretas (BDI) limítrofe de 23,54%, sendo que o valor máximo a ser utilizado em intervenções também considera o mesmo BDI;
	m) o BDI é uma porcentagem amplamente utilizada em contratos de órgãos públicos, coadunando com as métricas constantes do Acórdão 2622/2013-TCU-Plenário (Ministro Marcos Bemquerer) e, em síntese, consiste no cálculo que cobre as despesas indiretas do executor e também indica o lucro;
	n) as planilhas confeccionadas por edificação, contendo todas as especificações técnicas necessárias e as respectivas precificações do Sinapi, com a aplicação do BDI, continham o valor inicial máximo estimado para o respectivo item da licitação;
	o) o valor final auferido, por local, foi convertido em valor designado como "intervenção", que representa o valor do lance a ser dado no sistema Comprasnet pelos pregoantes;
	p) esse procedimento está claramente definido no Anexo D do Termo de Referência -Modelo de Proposta de Preço (peça 20, p. 215-218) , de modo que o valor da intervenção advém da planilha de detalhamentos representada pela proposta final de cada licitante, após a fase de aceitação de propostas;
	q) esse modo de elaboração de propostas e de conversão de fórmula para lançamento no Comprasnet, como intervenção, deve-se à limitação do sistema Siasg, que ocasiona a impossibilidade de se confeccionarem diversas notas de empenho, nesse sistema, com a utilização de linhas de crédito diferentes, o que pode ser necessário, em virtude de se tratar de um pregão realizado através do Sistema de Registro de Preços (SRP) , que tem como característica a aplicação gradativa, durante sua vigência, podendo ocorrer o recebimento de recursos creditícios de fontes diferentes, por exemplo, o que inviabilizaria novas utilizações, após a realização da primeira nota de empenho (NE) no Siasg;
	r) a quantidade de intervenções, que será multiplicada pelo valor unitário das mesmas e ocasionará o valor total a ser empenhado, refletirá, sempre, o valor elaborado através da planilha Sinapi, sendo aplicado o BDI, proveniente da proposta final de cada empresa vencedora, com os devidos descontos sobre o Sinapi ofertados;
	s) a título ilustrativo, devido a limitações do sistema Siasg, a realização dos "pregões invertidos" por meio do Comprasnet, como a cessão de uso oneroso, também utiliza fórmula de conversão, devidamente prevista no edital, para que se possa chegar à maior oferta; e
	t) com o uso das intervenções, tem-se a possibilidade da realização de utilização gradativa dos serviços, conforme planos de manutenção ou recebimentos de créditos gradativamente (Anexo D do Termo de Referência - Modelo de Proposta de Preço; peça 20, p. 215-218) .
31.	Adicione-se, aos esclarecimentos acima, a resposta à diligência constante no item 13 desta instrução. 
Análise:
32.	Note-se que cada "item" do certame é, em verdade, um lote com diversos itens. No caso do "item" 26, por exemplo, ele é composto por cerca de 110 itens que abrangem serviços técnicos profissionais, serviços preliminares, arquitetura e urbanismo, pavimentação, paisagismo, instalações hidrossanitárias e pluviais e instalações elétricas (peça 8) , e o valor de R$ 2.166,40 usado no cálculo de inexequibilidade corresponde ao orçamento total do lote 26 (R$ 14.081.628,45) dividido pelo total de 6.500 "intervenções". O valor de R$ 2.166,40 é o que o GAP-AF denomina de "valor unitário de intervenção", que corresponderia, nas palavras do órgão, à "representação de uma possível intervenção mínima a ser feita, quando for solicitada por parte da contratante, sendo um multiplicador para qualquer serviço que seja realizado" (peça 3, p. 9) . 
33.	Os cálculos de inexequibilidade foram feitos de acordo com as regras do edital, conforme exposto nos itens 27 e 28 desta instrução. Entretanto, a manifestação do GAP-AF não foi capaz de elidir a impropriedade decorrente de tais cálculos terem sido realizados usando o denominado "valor unitário de intervenção", e não insumos (objetos ou serviços) específicos, nos termos do art. 48, inciso II, da Lei. 8.666/1993. Vale ressaltar que, para cada ordem de serviço, relativa a um determinado lote na Ata de Registro de Preços (ARP) , os itens podem ser executados em proporções diferentes daquelas usadas para compor o custo total do lote, bem como pode haver itens não executados. Desse modo, o "valor unitário de intervenção" se constitui em uma elaboração editalícia inadequada para se aferir exequibilidade, permitindo, inclusive, a ocorrência do chamado jogo de planilha.
Item "d": não realização de diligência prevista no item 7.9.1 do edital para verificar a exequibilidade de propostas desclassificadas por terem sido consideradas inexequíveis
Fundamento legal ou jurisprudencial: descumprimento do item 7.9.1 do edital, nos termos do art. 43, § 3º, da Lei 8.666/1993
Contextualização:
34.	Conforme exposto no item 29 desta instrução, o pregoeiro, relativamente ao item 26, calculou como valor mínimo exequível o montante de R$ 1.265,10, desclassificando três propostas com valores de R$ 870,00, R$ 1.100,00 e R$ 1.200,00, sem lançar mão da faculdade de realização de diligência prevista no item 7.9.1 do edital (peça 4, p. 10) , em especial se considerarmos, por exemplo, a diferença de apenas R$ 99,84 entre a proposta aguardando aceitação (R$ 1.299,84) e a proposta de R$ 1.200,00 considerada inexequível (peça 10, item 21) .
Manifestação do órgão/entidade:
35.	A unidade informou que (peça 20, p. 14-15) :
	a) a Lei de Licitações, em seu art. 48, inciso II, prevê a desclassificação de propostas contendo preços inexequíveis, assim considerados aqueles que "não se revelam capazes de possibilitar a alguém uma retribuição financeira mínima (ou compatível) em relação aos encargos que terá de assumir contratualmente";
	b) tal previsão legislativa destina-se a minimizar riscos de uma futura inexecução contratual já que o particular, ao apresentar proposta com preços muito baixos, pode estar assumindo obrigação que não poderá cumprir;
	c) tendo em vista a repercussão do reconhecimento da inexequibilidade de determinadas propostas, a Administração entende que deve ser dada a possibilidade de que o licitante, previamente à eventual desclassificação em razão de aparente preço inexequível, possa demonstrar a exequibilidade de sua proposta;	
	d) essa possibilidade encontra-se prevista na parte final do art. 44, § 30, da Lei 8.666/1993, tendo aplicabilidade pacificamente reconhecida por este Tribunal, conforme Súmula 262 - TCU, que dispõe que o critério definido no art. 48, inciso II, § 1°, alíneas "a" e "b", da Lei 8.666/1993, conduz a uma presunção relativa de inexequibilidade de preços, devendo a Administração dar à licitante a oportunidade de demonstrar a exequibilidade da sua proposta; e
	e) considerando-se que o certame em questão se encontra na fase de aceitação de propostas, ainda é possível reverter as desclassificações e solicitar aos licitantes que demonstrem a exequibilidade de seus valores, com a inversão do ônus da prova, ou seja, propiciando aos mesmos a remessa de propostas devidamente detalhadas, conforme previsto no Termo de Referência e anexos (peça 20, p. 162-208, p. 209-219) , para que se realize análise técnica das respectivas planilhas, evitando-se o risco de exclusão indevida de propostas em razão de seu caráter aparentemente inexequível, sendo assegurada a economicidade na contratação.
36.	Note-se que os esclarecimentos acima, relativamente à questão em tela, são bastantes similares às informações apresentadas em resposta à diligência constante no item 13 desta instrução. 
Análise:
37.	A diligência prevista no item 7.9.1 do edital, nos termos do art. 43, § 3º, da Lei 8.666/1993 (peça 4, p. 10) , se constitui em um poder-dever da Administração, tendo em vista os princípios da busca da proposta mais vantajosa e da economicidade. Ressaltamos, no entanto, que a verificação de exequibilidade deve ser realizada por item que compõe cada lote, e não utilizando o denominado "valor unitário de intervenção", nos termos do 32 desta instrução. 
Item "e": composição do custo unitário levando em consideração o somatório de todos os itens unitários que, provavelmente, não serão utilizados em todas as intervenções, a exemplo do item 40, que prevê 1.000 intervenções ao custo individual de R$ 1.219,40, com previsão de utilização, em todas elas, de andaimes, remoção de telhas, remoção de forro, demolição de pisos e ladrilhos, colocação de rufos, portas, telhas, calhas, quadros de distribuição de disjuntores etc.
Fundamento legal ou jurisprudencial: Acórdão 1247/2018-TCU-Plenário (Ministro Bruno Dantas) 
Contextualização:
38.	Cada um dos 43 itens da licitação é, em verdade, um lote com diversos subitens (peça 10, item 22) . O "item" 17, por exemplo, relativo ao serviço de manutenção e conservação do Complexo Administrativo ELO GAP-AF/SC e PAAF/SC, é composto por cerca de 350 itens relativos a serviços técnicos profissionais, serviços preliminares, arquitetura e elementos de urbanismo, pavimentação, paisagismo, instalações hidráulicas, sanitárias e pluviais, instalações de incêndio, instalações elétricas, telefonia e cabeamento estruturado e serviços complementares (peça 9) . O somatório de todos os seus componentes resultou no valor de R$ 1.279.496,92 e a divisão deste valor pelo número de 1.000 intervenções resultou no "valor unitário de intervenção" de R$ 1.279,50, que corresponde ao valor a ser ofertado pelas licitantes, conforme item 6.5.1 do Edital (peça 4, p. 6) , que estabelece que o lance deverá ser ofertado pelo valor unitário do lote.
Manifestação do órgão/entidade:
39.	A unidade informou que (peça 20, p. 15-18) :
	a) face ao pouco tempo das implementações das novas subordinações no GAP-AF, não foi possível determinar com exatidão os quantitativos a serem utilizados, por não haver um histórico de demanda, tendo sido realizados, porém, estudos preliminares por OM apoiada, conforme ditames da IN 5/2017;
	b) em razão da nova metodologia de trabalho e dos novos setores absorvidos pelo GAP-AF, visando evitar o desatendimento do basilar Princípio da Continuidade do Serviço Público, decidiu-se pela estimativa de quantitativos por meio de Sistema de Registro de Preços (SRP) , por intermédio de certame licitatório da modalidade pregão do tipo menor preço, utilizando-se como parâmetro básico o Sinapi, nos termos da jurisprudência do TCU e do Decreto 7983/2013; 
	c) com o intuito de exemplificar, e não taxar, uma composição mínima comum a todos os lotes, foi criado o Valor Unitário de Intervenção, que se constitui na representação de uma possível intervenção mínima a ser feita, quando for solicitada por parte da contratante, sendo um multiplicador para qualquer serviço que seja realizado através do certame em tela (ver tabela em peça 20, p. 15-16 com exemplo de uma intervenção, no valor de R$ 1.216,62) ;
	d) foi verificado que os valores resultantes da fórmula "valor total do lote / número de intervenções" variou entre R$ 857,48 e R$ 1.638,59; 
	e) em relação à utilização em todas as intervenções de andaimes, remoção de telhas, remoção de forro, demolição de pisos e ladrilhos, colocação de rufos, portas, telhas, calhas, quadros de distribuição, disjuntores, entre outras, tal assertiva pode ou não ser verdadeira, dependendo dos tipos dos serviços que serão feitos;
	f) os itens descritos nos lotes não encerram toda a gama de serviços que podem ser contratados, mas são um parâmetro de serviços e valores que podem ser utilizados, sendo o valor limite o lance final de cada item;
	g) no entanto, toda a tabela Sinapi poderá ser utilizada, dentro dos valores de descontos concedidos pelas empresas participantes;
	h) relativamente ao Item 40 (ver tabela em peça 20, p. 17, envolvendo 1000 intervenções a um custo de R$ 1.219.397,31) , no ato da elaboração da nota de empenho, sairá "SERVIÇOS COMUNS DE ENGENHARIA NO HOTEL DE TRÂNSITO DOS SUBOFICIAIS E SARGENTOS: PRÉDIO COM 03 PAVIMENTOS, 06 QUARTOS, 10 BANHEIROS, 04 ALOJAMENTOS, 07 SALAS, 01 CANTINA, SENDO CADA PAVIMENTO COM 750 m2, CONFORME ESPECIFICAÇÃO CONSTANTE DO TERMO DE REFERÊNCIA";
	i) supondo que a Administração entende que deve ser feito um serviço de engenharia cuja descrição em planilha Sinapi fique em R$ 247.874,00, o empenho no Siasg será feito com 200 intervenções a valor unitário de R$ 1.219,40 (200 x 1.219,40 = 247.874,00) , de modo que as intervenções são os parâmetros para que se possa elaborar as notas de empenho no Siasg (nesse exemplo, os cálculos foram realizados sem desconto, apenas para fins ilustrativos) ; e
	j) a fim de exemplificar, consta modelo de uma requisição para realização de um serviço em peça 20, p. 17, sendo todo o procedimento devidamente elaborado pelo pessoal técnico, com a planilha descritiva dos serviços, número de intervenções, BDI, desconto ofertado e valor final equivalente ao empenho gerado.
Análise:
40.	A manifestação do GAP-AF não foi capaz de descaracterizar a irregularidade em tela. De fato, cada um dos 43 itens da licitação é um lote com diversos subitens (peça 10, item 22) . Só faria sentido usar o valor de cada lote como base para a oferta de lances se fossem executados todos os seus subitens, na exata proporção em que compuseram o total do lote. Esse ponto já foi abordado no item 33 desta instrução. 
41.	Nesse sentido, segue trecho do Acórdão 1247/2018-TCU-Plenário, relatado pelo Ministro Bruno Dantas (grifo nosso) :
9.2.2. a jurisprudência pacífica do TCU (e.g., Acórdãos 2.977/2012, 529/2013, 1.592/2013, 1.913/2013, 2.695/2013, 2.796/2013, 343/2014, 4.205/2014, 757/2015, 834/2015, 1.680/2015, 1.712/2015, 1.879/2015, 2.055/2015, 2.829/2015, 125/2016, 588/2016, 1.405/2016, 2.438/2016, 2.901/2016, 3.081/2016, 248/2017, 312/2017, 1.893/2017, 2.600/2017, 173/2018, 311/2018, 312/2018, 718/2018, 772/2018, 828/2018 e 1.044/2018, todos do Plenário) é no sentido de que, no âmbito do sistema de registro de preços, a modelagem de aquisição por preço global de grupo de itens é medida excepcional que precisa ser devidamente justificada, além de ser, em regra, incompatível com a aquisição futura de itens isoladamente (letras a, b, c.1 e c.4) ;
9.2.3. a orientação veiculada em 16/2/2018 pela Secretaria de Gestão do Ministério do Planejamento, Desenvolvimento e Gestão está alinhada com a jurisprudência do TCU, podendo ser aplicada por todos os órgãos e entidades da Administração Pública Federal, independentemente de serem integrantes ou não do Sistema de Serviços Gerais, nos seguintes termos:
9.2.3.1. no âmbito das licitações para registro de preços realizadas sob a modelagem de aquisição por preço global de grupo de itens, somente serão admitidas as seguintes circunstâncias:
9.2.3.1.1. aquisição da totalidade dos itens de grupo, respeitadas as proporções de quantitativos definidos no certame; ou
9.2.3.1.2. aquisição de item isolado para o qual o preço unitário adjudicado ao vencedor seja o menor preço válido ofertado para o mesmo item na fase de lances;
9.2.3.2. constitui irregularidade a aquisição de item de grupo adjudicado por preço global, de forma isolada, quando o preço unitário adjudicado ao vencedor do grupo não for o menor lance válido ofertado na disputa relativo ao item;
42.	A própria minuta da Ata de Registro de Preços (peça 4, p. 33, item 1.1) estabelece que, no caso de adjudicação por preço global de grupo de itens (o que está previsto para cada lote do certame em tela) , só será admitida a contratação dos itens nas seguintes hipóteses (peça 4, p. 35, item 8.3) :
8.3.1	contratação da totalidade dos itens de grupo, respeitadas as proporções de quantitativos definidos no certame; 
8.3.2	contratação de item isolado para o qual o preço unitário adjudicado ao vencedor seja o menor preço válido ofertado para o mesmo item na fase de lances.  
43. 	Para utilização de registro de preço com emprego de itens agrupados em lotes selecionados pelo critério de menor preço, deve a Administração, em regra, adquirir a totalidade de itens de cada lote, na exata proporção em que compuseram o total do lote. Na hipótese de impossibilidade, seria admissível a aquisição de item isolado de certo lote, desde que demonstrado como necessário e que, comprovadamente, seja o de menor valor dentre todos os demais lotes, bem como que a aquisição seja necessariamente restrita ao lote, ou lotes, do respectivo fornecedor, vedada sua aquisição para os grupos adjudicados a fornecedores distintos, nos quais o item teria, ao ser considerado de forma individual, valor mais alto. Na modelagem em exame, não se vislumbra como identificar e efetuar os respectivos pagamentos de materiais fornecidos ou serviços prestados porque o critério de segregação desses insumos adotado no presente pregão não os identifica como itens isolados, sendo "itens", como aqui depreendido, os grupos ou lotes que compõem.
44.	Desse modo, a utilização do "valor unitário de intervenção" para os lances desrespeita a disciplina que deve ser seguida quando da utilização do Sistema de Registro de Preços, tendo em vista que não reflete os reais serviços que serão realizados a cada intervenção, correndo-se o risco de se pagar um valor excessivamente alto por uma demanda que compreende poucos serviços, por exemplo.
Item "f": previsão, contida no item 6.5.1 do edital, de formulação de lances com base no valor unitário do lote, que não representa um serviço definido a ser executado, e resulta de metodologia que não deixa claro o que será ou não executado e como serão pagos os serviços executados
Fundamento legal ou jurisprudencial:  art. 3º, inciso II, da Lei 10.520/2002
Contextualização:
45.	Basicamente, a suposta impropriedade em tela se assemelha com a constante nos itens 38 a 44 desta instrução, pois parte do fato de que o valor do lote não representa um serviço definido a ser executado. Fazemos, portanto, remissão à contextualização de item 38 desta instrução, acrescentando o questionamento quanto ao que será efetivamente executado e como serão pagos esses serviços.
Manifestação do órgão/entidade:
46.	A unidade informou que (peça 20, p. 19-21) :
	a) em consonância com as Leis de Diretrizes Orçamentárias anteriores e com o Decreto 7.983/2013 (transcrição dos arts. 3º a 9º desse Decreto em peça 20, p. 18-19) , foram adotadas tabelas referenciais oficiais, como Sinapi e Catálogo SCO, com a finalidade de orientar a obtenção do custo global de serviços;
	b) faculta-se, ainda, à Administração, em empreendimentos que não têm seus preços contemplados pelo Sinapi, a utilização alternativa de tabelas especificas de órgãos públicos especializados, conforme orientação do TCU;
	c) os valores estimados de custo para início do certame em tela foram obtidos por meio do Sinapi e, complementarmente, para se chegar a um preço estimado dos serviços, aplicou-se, como valor máximo inicial a ser considerado no certame, o BDI de 23,54% sobre o custo auferido no procedimento anteriormente explicitado;
	d) esse percentual coincide com o padrão adotado pelo Acórdão 2622/2013-TCU-Plenário (Ministro Marcos Bemquerer) , por meio do qual esta Corte orientou os órgãos jurisdicionados sobre a adoção de valores referenciais de taxas de benefício e despesas indiretas (BDI) para diferentes tipos de obras e serviços de engenharia e para itens específicos para a aquisição de produtos, bem como fez uma revisão dos parâmetros que vêm sendo utilizados por este Tribunal por meio dos Acórdãos 25/2007 e 2.369/2011, todos do Plenário;
	e) no Anexo B do Termo de Referência (peça 20, p. 209-212) foram explicitadas detalhadamente a inteligência e a metodologia de aplicação do BDI no presente certame;
	f) o Sistema Nacional de Pesquisa de Custos e índices da Construção Civil (Sinapi) é responsável pela realização de pesquisas mensais que informam os custos e índices da construção civil;
	g) tendo sido implantado em 1969, esse sistema calcula custos para projetos residenciais, comerciais, equipamentos comunitários, saneamento básico e emprego e renda urbana e rural, estabelecendo a média de custos e índices da construção civil, a partir da coleta de pesquisa mensal de preços de materiais e equipamentos de construção, assim como os salários das categorias profissionais;
	h) a Caixa e o Instituto Brasileiro de Geografia e Estatística (IBGE) são os órgãos responsáveis pela publicação desses resultados e também pela manutenção, atualização e aperfeiçoamento dos cadastros técnicos, métodos de cálculo e controle de qualidade das informações;
	i) desde a edição da Lei de Diretrizes Orçamentárias de 2003, o Sinapi passou a ser o parâmetro para determinar se os serviços executados com recursos da União estão recebendo recursos adequados a suas características;
	j) mesmo tendo sido excluído como referência legal para os custos diretos dos serviços a serem contratados pela União, trata-se de importante ferramenta de pesquisa de mercado, cujos valores serviram de base para os orçamentos estimados no certame em tela;
	k) o Catálogo SCO-RIO é utilizado no Sistema de Acompanhamento de Obras e Serviços (Siscob) , para elaboração de orçamentos de obras e serviços;
	l) a execução do serviço e suas especificações foram elucidadas através do item 9 do Termo de referência (transcrição dos itens 9.2 a 9.4 do Termo de Referência em peça 20, p. 20-21) ;
	m) na presente licitação, o objeto do certame está relacionado à previsão de se executarem serviços comuns de engenharia em 43 imóveis, não necessariamente todos os serviços, em todos os imóveis, ao mesmo tempo, pois o modelo utilizado na licitação permitiria que tais serviços fossem executados à medida que se fizessem necessários e que existam recursos para tal;
	n) a escolha dos imóveis separados em lotes, como foi confeccionado, permite uma redução no número de contratos e dos custos administrativos (gerência de contratos, fiscalizações) a padronização dos bens, equipamentos e insumos, e a padronização do gerenciamento da execução dos serviços, minimizando riscos de posteriores entraves para a Administração;
	o) nesse sentido, o Acórdão 7268/2016-TCU-Segunda Câmara dispõe que se admite o Sistema de Registro de Preço para serviços de manutenção predial divididos em lotes por tipos de imóveis, desde que a autoridade assuma que não se utilizará dos serviços registrados para realizar obra (inclusive reforma) e desde que não se admita a adesão à ata de registro de preços, devendo a divisão de lotes por tipo de imóveis estar fundamentada em razões técnicas e econômicas; e
	p) desse modo, pode-se admitir que o agrupamento, na forma como foi idealizado, assegura a possibilidade de serem executadas sequências lógicas, pois contar com vários fornecedores distintos, em um mesmo ambiente, com eventual não continuidade da disponibilidade de recursos orçamentários para realização dos serviços em todos os ambientes, poderia comprometer a otimização, uniformização e padronização de ações.
Análise:
47.	Não encontramos na manifestação acima a resposta para o questionamento realizado. Entretanto, na manifestação constante no item 39 desta instrução, alíneas "g" e "h", é esclarecido que os itens descritos nos lotes não encerram toda a gama de serviços que podem ser contratados e que toda a tabela Sinapi poderá ser utilizada, dentro dos valores de descontos concedidos pelas empresas participantes.
48.	Note-se que, apesar de ter sido afirmado que os serviços a serem executados não estão restritos aos relacionados nos lotes, este Tribunal entende que as contratações estão limitadas aos itens constantes na Ata de Registro de Preços (Acórdão 1247/2018-TCU-Plenário, relatado pelo Ministro Bruno Dantas, transcrito no item 52 desta instrução) .
49.	Desse modo, conforme já assinalado no item 44 desta instrução, a utilização do "valor unitário de intervenção" para os lances desrespeita a disciplina que deve ser seguida quando da utilização do Sistema de Registro de Preços.
Item "g": ausência de definição precisa, suficiente e clara do objeto, em desacordo com o art. 3º, inciso II, da Lei 10.520/2002
Fundamento legal ou jurisprudencial: art. 3º, inciso II, da Lei 10.520/2002
Contextualização:
50.	Na instrução anterior (peça 10, item 24) foi assinalada a possibilidade, mencionada pelo próprio GAP-AF, de que "os itens descritos nos lotes não encerram toda a gama de serviços que podem ser contratados" (peça 3, p. 10) , o que contraria, em princípio, o art. 3º, inciso II, da Lei 10.520/2002, que estabelece que a definição do objeto deverá ser precisa, suficiente e clara. 
Manifestação do órgão/entidade:
51.	A unidade informou que (peça 20, p. 21-33) :
	a) todos os serviços relativos ao presente certame se referem a manutenções preventivas e corretivas, entendendo-se tais situações como todas as ações e intervenções repetitivas, periódicas ou pontuais e emergenciais nos sistemas, subsistemas, equipamentos e componentes prediais e de áreas comuns e correlatos de propriedade da contratante que resultem, respectivamente, na manutenção e na reparação do estado de uso ou de operação, para que o patrimônio da contratante seja garantido;
	b) os serviços em tela, portanto, se diferenciam de obra, que se caracteriza pela modificação esporádica e completa de um sistema ou subsistema, ampliação ou de substituição majoritária de componentes com o objetivo de se obter condição de uso ou de operação diversa daquela existente;
	c) com fulcro no art. 15, inciso I, alínea "d", da Instrução Normativa 2/2008 do [extinto] MPOG e alterações posteriores, os serviços de manutenção e conservação de bens imóveis foram divididos em 43 lotes, tendo em conta, de forma primordial, uma grande variedade de itens correlatos que exprimam uma mesma natureza de serviços;
	d) tal parâmetro foi devidamente compatibilizado com a dispersão geográfica das diversas alocações físicas que constituem os bens patrimoniais imóveis do GAP-AF e unidades apoiadas, os bens imóveis com tempo de vida e de uso semelhantes e, ainda, com a viabilidade efetiva da realização de serviços que, apesar de independentes, podem estar correlacionados de modo a, operacionalmente, tornarem inviável ou menos eficiente a execução das ordens de serviços demandadas, caso fossem executados isoladamente;
	e) caso tais vertentes logísticas não fossem consideradas e a estratégia de contratação fosse linearmente elaborada, por exemplo, por serviços individuais, possibilitar-se-ia a ocorrência de mais de mil empresas ganhadoras, acarretando, ocasionalmente, a ocorrência de, por exemplo, sete empresas realizando um único serviço, conforme exemplificado no item 8.3 do Termo de Referência (transcrito em peça 20, p. 22) ;
	f) os óbices supracitados servem para ilustrar a ocorrência de um transtorno de natureza simples e, provavelmente, sem consequências capazes de promover, de per si, a interrupção de serviço de maior relevância ou danos a equipamentos de vultoso valor ou até exposição de vida humana a condições precárias de segurança;
	g) em uma segunda análise, em que o fator tempo é indispensável na execução de um serviço de manutenção de bens imóveis, além dos transtornos para a Administração Pública, também poderiam ocorrer maiores prejuízos financeiros, extensão dos transtornos do órgão público à sociedade, mácula da imagem da Instituição Comando da Aeronáutica, entre outros;
	h) não obstante, há situações em que se faz mister a segregação de determinados serviços em lotes específicos, com o fito de não haver perda de competitividade e consequentemente de economicidade, devido aos tipos de serviços não recaírem no tipo de dificuldade de cunho operacional descrito, estando os mesmos enquadrados como manutenção de bens imóveis e correlatos, mormente no que se refere a serviços a serem executados em áreas comuns e seus sistemas;
	i) conforme explicitado na página 226 do Manual do Tribunal de Contas da União (TCU) , versão 2010, os certames licitatórios deverão ser divididos em tantas parcelas quanto economicamente viáveis, procedendo-se à licitação com vistas ao melhor aproveitamento dos recursos disponíveis no mercado, sem perda de economia de escala, ou seja, o parcelamento do objeto subordina-se especialmente aos princípios da economicidade e da ampliação da competitividade;
	j) por este viés, a critério da Administração, as licitações podem ser feitas em procedimentos distintos ou em somente um processo;
	k) a Administração, principalmente por meio de levantamentos e inspeções in loco realizadas pela Divisão de Serviços Gerais (DSG) do GAP-AF nas principais edificações das Organizações Militares (OM) apoiadas, interagindo, também, com os setores patrimoniais de tais organizações, efetuou avaliação técnica que privilegiou, concomitantemente, os basilares princípios da legalidade, economicidade e eficiência, de modo a conjugar aspectos técnicos, de logística e de economicidade harmonicamente, visando ao alcance de eficiência, eficácia e efetividade no procedimento licitatório, dividindo o certame em 43 lotes (tabela transcrita em peça 20, p. 23-33) ; 
	l) salienta-se ainda que, os referidos 43 lotes são compostos por planilhas que encerram os serviços que serão realizados, de modo que não há como afirmar que não há objeto definido;
	m) há a definição de um objeto, com os quantitativos descritos, gerando-se um valor total num lote; e
	n) esse tipo de pregão permite ainda a utilização da planilha Sinapi, dentro dos valores de descontos ofertados por família, para os itens que não estejam descritos nas planilhas que compõem os 43 lotes do certame.
Análise:
52.	A manifestação apresentada não foi capaz de elidir a impropriedade em tela. Em especial, segue o item 9.2.4 do já referenciado Acórdão 1247/2018-TCU-Plenário, relatado pelo Ministro Bruno Dantas:
9.2.4. no âmbito do sistema de registro de preços, não é admissível a aquisição/contratação avulsa de item não registrado, uma vez que, nos termos dos arts. 13 e 15 do Decreto 7.892/2013, a licitação para registro de preços objetiva a convocação dos fornecedores mais bem classificados para assinar as atas de registro de preços, sendo possível, única e exclusivamente, a contratação com as empresas vencedoras para fornecimento dos itens nelas registrados (letra c.3) ;
Item "h": enquadramento do objeto do Pregão Eletrônico 20/2019 como serviço comum de engenharia, necessário para utilização da modalidade pregão, haja vista que os itens descritos nos lotes não encerram toda a gama de serviços que podem ser contratados
Fundamento legal ou jurisprudencial: Acórdão 1381/2018-TCU-Plenário (Ministro Walton Alencar Rodrigues) 
Contextualização:
53.	Na instrução anterior (peça 10, item 24) , foi assinalado que não estaria se que as contratações decorrentes do certame em tela estariam limitadas a serviços comuns de engenharia, e não incluiriam obras, tendo vista em que os itens descritos nos lotes não encerram toda a gama de serviços que podem ser contratados. 
54.	Nesse sentido, trecho do Voto que acompanha o Acórdão 1381/2018-TCU-Plenário (Ministro Walton Alencar Rodrigues) :
Por isso, o Pregão 59/2018 foi elaborado para atender demandas específicas, relacionadas a postos não previstos naquele contrato, como manutenção de telhados, reparos de hidráulica, instalações e alterações de quadro elétricos, pinturas externas e internas, manutenção ou troca de esquadrias, pavimentação em saibro para os estacionamentos, reparos em revestimentos cerâmicos, confecção de bancadas em laboratórios e colocação de grades de segurança.
Segundo a UFPR, tais atividades exigem a participação do corpo técnico de engenheiros e arquitetos da Superintendência de Infraestrutura, para fiscalização e elaboração de projetos para a execução dos serviços, mas não constituem obras e ampliações, por não acarretarem intervenções ou modificações significativas nos edifícios.
 (...) 
É vasta a jurisprudência deste Tribunal no sentido de que serviços comuns de engenharia, cujos padrões de desempenho e qualidade podem ser objetivamente definidos no edital, por meio de especificações usuais no mercado, podem ser contratados mediante pregão.
É possível a adoção do sistema de registro de preços para tais serviços, quando restarem comprovadas as hipóteses previstas no artigo 3º da Lei 7.892/2013. Nesse sentido o Acórdão 3605/2014-TCU-Plenário, relator o E. Ministro-Substituto Marco Bemquerer, segundo o qual o registro de preços é cabível para serviços de engenharia quando a finalidade é a manutenção e a conservação de instalações prediais, em que a demanda pelo objeto é repetida e rotineira.
Assim, os argumentos apresentados pela UFPR para a adoção do registro de preços em razão do disposto nos incisos I e IV do artigo 3º da Lei 7.892/2013, relacionados às frequentes contratações e à dificuldade de estimativa de quantidades dos serviços a serem prestados são razoáveis.
[...]
Todavia, os documentos relativos ao Pregão 59/2018 apresentam descrições demasiadamente genéricas e confusas, que levam a concluir pela possibilidade de contratação de obras mediante pregão, procedimento claramente ilegal diante do artigo 6º do Decreto 5.450/2005.
Os serviços e materiais relacionados no anexo V do termo de referência, como alvenaria, gesso, concretagem, contrapiso, e revestimento, podem ser utilizados tanto em atividades de manutenção quanto na realização de obras. Não há nenhuma especificação ou detalhamento que permita concluir pela contratação de serviços exclusivamente para manutenção ou, ainda, que impeça a utilização dos serviços e materiais ali arrolados na realização de obras.
O termo de referência do certame justifica a adoção do pregão e da tabela Sinapi em razão do tempo das construções que requerem reforma, pequenas readequações e reestruturação das edificações existentes, com vistas a adequação de suas instalações, termos que, de acordo com o inciso I do artigo 6º da Lei 8.666/1993, são relacionados à execução de obras.
A exigência de elaboração de levantamentos arquitetônicos e projetos pela contratada também deixam margem de interpretação para a contratação de obras. Assim, os documentos da licitação em análise carecem de especificações que suportem os argumentos apresentados pelo gestor em sede de oitiva.
Para viabilizar a contratação mediante pregão é necessário que o instrumento convocatório caracterize os serviços de engenharia a serem contratados como comuns, ou seja, com padrões de desempenho e qualidade objetivamente definidos no edital. Para adoção do registro de preços, deve demonstrar claramente que tais serviços serão empregados em atividades de manutenção das instalações, observados os conceitos previstos na Lei 8.666/1993 e nas normas técnicas relacionadas à matéria, como as da Associação Brasileira de Normas Técnicas e do Instituto Brasileiro de Auditoria de Obras Públicas.
Assim, em que pese a UFPR ter respondido que pretende realizar apenas serviços de manutenção e até citar expressamente alguns deles, as descrições e os termos constantes dos documentos relativos ao pregão impugnado não condizem com o alegado em resposta à oitiva e permitem, de fato, a contratação de serviços de engenharia para a realização de obras. Sendo assim, não há como autorizar a contratação na forma pretendida, sendo necessária a anulação do certame.
Manifestação do órgão/entidade:
55.	A unidade informou que (peça 20, p. 33-34) :
	a) nos termos do que preconiza os incisos I e II do art. 6º da Lei 8.666/1993, a acepção legal para obras e serviços é a seguinte:
I - Obra - toda construção, reforma, fabricação, recuperação ou ampliação, realizada por execução direta ou indireta;
II - Serviço - toda atividade destinada a obter determinada utilidade de interesse para a Administração, tais como: demolição, conserto, instalação, montagem, operação, conservação, reparação, adaptação, manutenção, transporte, locação de bens, publicidade, seguro ou trabalhos técnico-profissionais;
	b) o critério usualmente adotado para distinguir essas duas definições é a verificação da materialidade de seu objeto, de modo que será identificado como obra quando se cria uma nova materialidade, ao contrário do serviço, que não será criado nenhum aspecto material visualmente novo;
	c) o enquadramento do objeto desta licitação como serviço de engenharia foi realizado por profissional devidamente habilitado, conforme preconizado na Lei 5.194/1996 e nas Resoluções do Conselho Federal de Engenharia e Agricultura (Confea) ;
	d) segundo a orientação do TCU, nos serviços de engenharia o emprego de mão-de-obra e equipamentos prepondera sobre a aplicação técnica (Acórdão 2079/2007-TCU-Plenário, Relator Ministro Marcos Vilaça) , constando, portanto, nos autos desse processo, assinatura do engenheiro legal em toda a documentação referente à parte técnica, sendo eles: Termo de Referência (peça 20, p. 162-208) , orçamento (anexo ao Termo de Referência, dividido por lotes de 1 à 43) , cálculo de BDI (peça 20, p. 209-212, p. 219) , descrição dos serviços e Anotação de Responsabilidade Técnica (ART) (peça 20, p. 220) ;
	e) com vistas a justificar a escolha da utilização do Sistema de Registro de Preços (SRP) , é de se ressaltar que se trata de prestação futura de serviços por demanda, a ser realizada parceladamente, através de notas de empenho e ordens de serviço, e ainda, pelo fato de não ser possível definir previamente o quantitativo a ser demandado, conforme constante no item 2 do Termo de Referência (Justificativa e Objetivo da Contratação; peça 20, p. 162-164) , quesitos esses que se enquadram no art. 30, inciso IV, do Decreto 7.892/2013, tornando a adoção do SRP a estratégia logística de contratação para atender com perfeição os basilares princípios da legalidade e da eficiência, de maneira concomitante e harmônica; e
	f) em complemento, o uso do Sistema de Registro de Preço foi justificado nos autos (peça 20, p. 221-233) .
Análise:
56.	A descrição genérica do objeto do certame estabelece que a licitação em tela tem por objeto o registro de preços para eventual contratação de empresa especializada, visando à execução futura de possíveis serviços comuns de engenharia para manutenção e conservação de bens imóveis e correlatos (peça 4, p. 1, item 1.1) . Essa mesma caracterização do objeto consta da minuta da Ata de Registro de Preços (peça 4, p. 33, item 1.1) e da minuta do Termo de Contrato (peça 4, p. 37, item 1.1) .  
57.	Entretanto, conforme já foi assinalado nesta instrução, o objeto a ser contratado não está definido de forma clara e precisa, de forma a demonstrar que não se caracteriza como obra, mas sim, como serviços esparsos de engenharia a serem realizados por demanda.
58.	Assim, como o objeto está definido de forma vaga e imprecisa - até porque se refere a eventuais demandas futuras ainda não especificadas -, existe o risco de que os serviços possam caracterizar a realização de obras, o que não seria compatível com o modelo adotado, de registro de preços. Entende-se, portanto, não elidido o questionamento, considerando a ausência de definição precisa do objeto da contratação. 
Item "i": impacto para o GAP-AF e suas Unidades Apoiadas decorrente da necessidade de eventual paralisação do procedimento pelo Tribunal
Manifestação do órgão/entidade:
59.	A unidade informou que (peça 20, p. 34-35) :
	a) a Administração optou pela realização do certame em tela em consonância com o Decreto Federal 2.271/1997 e alinhada com a tendência mundial detectada nas administrações pública e privada em terceirizar serviços que não constituam atividade-fim das instituições, de modo a conciliar maior economicidade, eficiência, eficácia e efetividade no atendimento ao público-alvo;
	b) devido ao ínfimo quantitativo de servidores civis e militares com formação técnica na área em comento (que atuam basicamente na fiscalização) , frente ao grande volume de serviços demandados (instalações dos quartéis são, em geral, bastante antigas, com mais de cinquenta anos em média e necessitando de serviços de manutenção preventivos e corretivos) e à questão da segurança na realização dos mesmos, a Administração não possui viabilidade para a execução direta da maior parte dos serviços de manutenção de bens imóveis em tela, sendo necessária assim a efetivação de contratação de empresas especializadas nas respectivas manutenções que surjam;
	c) face às peculiaridades e possíveis quantitativos demandados, atualmente essa Administração não possui outra solução para atender à necessidade tratada dessa licitação;
	d) as atividades desempenhadas pelo Grupamento de Apoio dos Afonsos (GAP-AF) refletem-se diretamente no cotidiano das demais Organizações Militares subordinadas;
	e) o GAP-AF defronta-se hoje com oportunidades e desafios, frente a alterações determinadas pelo Comando da Aeronáutica, pelas quais sua missão vem agregando novas nuances, que demandarão readaptações estruturais que impactarão, certamente, em seus segmentos de pessoal, material e recursos financeiros, fazendo-se mister uma readequação desta Organização Militar (OM) , de modo a torná-la operacional para a demanda que se vislumbra;
	f) em atendimento aos princípios de economicidade e otimização de recursos e meios, as aquisições e contratações de bens e serviços comuns ao GAP-AF e a todas as suas unidades apoiadas, a partir das instruções contidas na MCA 21-1 e DCA 11-53/2016, deverão compor um único processo administrativo que contenha todas as necessidades particulares de cada uma das organizações, as quais serão compiladas e, dado o maior volume dessa contratação centralizada, fornecerão ao Comando da Aeronáutica uma economia de escala; e
	g) caso esse egrégio Tribunal decida por paralisar a contratação, a Administração não teria outro pregão para contratar esse tipo de serviço, ocasionando, consequentemente, o desatendimento do basilar princípio da Administração Pública alcunhado como Princípio da Continuidade do Serviço Público, assim como da Eficiência Administrativa.
Análise:
60.	Constam, nos itens 7.1 a 7.5 desta instrução, as considerações que levam à conclusão quanto à inexistência do perigo da demora reverso, de modo que a paralisação, ou mesmo a eventual anulação do certame, apenas faria com que o GAP-AF mantivesse a sistemática de contratação dos serviços em tela que vem sendo adotada até o momento.
Item "j": demais informações que julgar necessárias
Manifestação do órgão/entidade:
61.	A unidade informou que (peça 20, p. 35) :
	a) o certame em tela foi suspenso até que o TCU delibere sobre os fatos noticiados;
	b) processos dessa natureza (serviços comuns de engenharia) são complexos e demandam muitos estudos por parte da Administração, que está à frente da execução e sabe os pormenores e dificuldades do dia a dia, e também dos órgãos de controle, que têm que estar atentos à execução e à legalidade dos atos praticados pelas unidades administrativas jurisdicionadas; e
	c) a ação do GAP-AF se baseia em obedecer fielmente aos princípios legais e basilares da Administração Pública, atendendo às leis e normas administrativas, atuando de forma objetiva em prol do interesse público, obedecendo aos padrões éticos impostos pela lei e pela instituição, divulgando seus atos para conhecimento público e prezando para que todas as suas atividades sejam exercidas de maneira satisfatória e com presteza.
Análise:
62.	A informação de que o certame ficará suspenso até que o TCU delibere sobre os fatos noticiados permite o afastamento do perigo da demora, conforme assinalado no item 6 desta instrução.
Item "k": designação formal de interlocutor que conheça da matéria para dirimir eventuais dúvidas, informando nome, função/cargo, e-mail e telefone de contato
Manifestação do órgão/entidade: 
63.	A unidade informou que (peça 20, p. 35) a estrutura organizacional do Grupamento está à disposição, através do Cel Int Elias Afif Elossais, Chefe do GAP-AF, e-mail eliaseae@fab.mil.br, telefone (21) 2157-2563 ou 99958-5625, e do 1° Ten Eng Carlos Henrique Candido De Souza, e-mail carloschcs@fab.mil.br, telefone (21) 99133-9137.
Análise:
64.	A informação fica registrada para contatos que se façam necessários de modo célere.
Conclusão:
65.	Em síntese, identificamos as seguintes irregularidades no certame em tela:
65.1.	necessidade de serem informados CNPJ e CTF de todos os pretensos fornecedores de insumos, ainda na fase de habilitação, sob pena de desclassificação, restringindo a competitividade do certame, em afronta ao art. 3º, § 1º, inciso I, da Lei 8.666/1993, c/c art. 2º, parágrafo único, do Decreto 7.746/2012 (item 18 desta instrução) ;
65.2.	cálculo de inexequibilidade que considera não um objeto ou serviço específico, mas sim o valor unitário de intervenção, em afronta ao art. 48, inciso II, da Lei 8.666/1993 (itens 31 a 33 desta instrução) ;
65.3.	falta de realização de diligência prevista no item 7.9.1 do edital para o cálculo de inexequibilidade, em afronta ao art. 43, § 3º, da Lei 8.666/1993 e à Súmula 262 - TCU (item 37 desta instrução) ;
65.4.	utilização do valor unitário de intervenção para estimar o custo de cada demanda, o qual considera o somatório de itens de serviços que certamente não serão utilizados em todas as intervenções, com lances feitos com base no valor unitário do lote, em afronta à jurisprudência deste Tribunal (Acórdão 1247/2018-TCU-Plenário, relatado pelo Ministro Bruno Dantas) (itens 40 a 44 desta instrução) ;
65.5.	ausência de definição precisa, suficiente e clara do objeto, em afronta ao art. 3º, inciso II, da Lei 10.520/2002 (itens 56, 57 e 58 desta instrução) ; e
65.6.	os itens descritos nos lotes não encerram toda a gama de serviços que podem ser contratados, em afronta à jurisprudência deste Tribunal, tendo em vista se tratar de Sistema de Registro de Preços (Acórdão 1247/2018-TCU-Plenário, relatado pelo Ministro Bruno Dantas) (item 52 desta instrução) .
66.	Desse modo, está configurado o pressuposto da plausibilidade jurídica. Propõe-se, no entanto, indeferir o pedido de medida cautelar, uma vez ausente o pressuposto do perigo da demora (item 6 desta instrução) , essencial para sua concessão.
67.	Além disso, diante do exposto, os elementos constantes dos autos permitem, desde já, a avaliação quanto ao mérito da presente representação como procedente.
68.	Note-se que as impropriedades apontadas nos itens 65.1, 65.4, 65.5 e 65.6, diferentemente das de itens 65.2 e 65.3, que poderiam eventualmente ser sanadas a partir do retorno a uma fase anterior do certame, por si já maculam a licitação em tela, por vícios insanáveis no edital e na etapa de lances. Desse modo, somos por assinar o prazo de quinze dias, com base no art. 45 da Lei 8.443/1992 c/c o art. 251 do Regimento Interno do TCU, a contar da notificação, para que o GAP-AF adote as providências necessárias ao exato cumprimento da lei, consistente na anulação do pregão eletrônico em tela, e informe a este Tribunal, ao fim do prazo fixado, o resultado das medidas realizadas.
69.	Entendemos não haver indícios de má-fé na elaboração do certame e na sua condução, de modo que somos pela não realização de audiência dos responsáveis, sem prejuízo de ser informado ao GAP-AF quanto às irregularidades relacionadas no item 65 desta instrução, de modo a prevenir novas ocorrências de falhas de mesma natureza, e de ser realizada a recomendação sugerida no item 27 desta instrução.

	F. Impacto dos Encaminhamentos Propostos

	Haverá impacto relevante no órgão e/ou na sociedade, decorrente dos encaminhamentos propostos?
	Sim

	Análise:
70.	Em razão do encaminhamento proposto, a licitação em tela será anulada, devido a impropriedades identificadas no edital e durante a fase de lances que restringiram a competitividade do certame e, consequentemente, a busca da proposta mais vantajosa para a Administração.
71.	Em consequência, o GAP-AF deverá, em um primeiro momento, manter a sistemática que vêm sendo adotada para contratação de serviços comuns de engenharia para manutenção e conservação de bens imóveis e correlatos, com o objetivo de atender às suas necessidades e as de suas Unidades Apoiadas, até que seja revisto o modelo de edital para a contratação desses serviços, a fim de sanear as irregularidades apontadas nesta representação.
[...]

	I. Proposta de Encaminhamento

	72.	Em virtude do exposto, propõe-se:
72.1.	no mérito, com fundamento no art. 276, § 6º, do Regimento Interno deste Tribunal, considerar a presente representação, já conhecida por despacho do Relator, procedente (item 67 desta instrução) ;
72.2.	indeferir o pedido de medida cautelar, uma vez ausentes os pressupostos essenciais para sua concessão (item 66 desta instrução) ;
72.3.	assinar o prazo de 15 (quinze dias) , com base no art. 45 da Lei 8.443/1992 c/c o art. 251 do Regimento Interno do TCU, a contar da notificação, a ser realizada por intermédio do Centro de Controle Interno do Comando da Aeronáutica (Cenciar) , nos termos da Portaria-TCU 488/1998, para que o Grupamento de Apoio dos Afonsos (GAP-AF) adote as providências necessárias ao exato cumprimento da lei, consistente na anulação do Pregão Eletrônico 20/2019, e informe a este Tribunal, ao fim do prazo fixado, o resultado das medidas realizadas, em função das seguintes irregularidades (itens 65, 68 e 69 desta instrução) :
	a) necessidade de serem informados CNPJ e CTF de todos os pretensos fornecedores de insumos, ainda na fase de habilitação, sob pena de desclassificação, restringindo a competitividade do certame, em afronta ao art. 3º, § 1º, inciso I, da Lei 8.666/1993, c/c art. 2º, parágrafo único, do Decreto 7.746/2012;
	b) cálculo de inexequibilidade que considera não um objeto ou serviço específico, mas sim o valor unitário de intervenção, em afronta ao art. 48, inciso II, da Lei 8.666/1993;
	c) falta de realização de diligência prevista no item 7.9.1 do edital para o cálculo de inexequibilidade, em afronta ao art. 43, § 3º, da Lei 8.666/1993 e à Súmula 262 - TCU;
	d) utilização do valor unitário de intervenção para estimar o custo de cada demanda, o qual considera o somatório de itens de serviços que certamente não serão utilizados em todas as intervenções, com lances feitos com base no valor unitário do lote, em afronta à jurisprudência deste Tribunal (Acórdão 1247/2018-TCU-Plenário, relatado pelo Ministro Bruno Dantas) ;
	e) ausência de definição precisa, suficiente e clara do objeto, em afronta ao art. 3º, inciso II, da Lei 10.520/2002; e
	f) os itens descritos nos lotes não encerram toda a gama de serviços que podem ser contratados, em afronta à jurisprudência deste Tribunal, tendo em vista se tratar de Sistema de Registro de Preços (Acórdão 1247/2018-TCU-Plenário, relatado pelo Ministro Bruno Dantas) ;
72.4. 	recomendar ao GAP-AF¸ por intermédio do Centro de Controle Interno do Comando da Aeronáutica (Cenciar) , nos termos da Portaria-TCU 488/1998, com fundamento no art. 250, inciso III, do RI/TCU,  que, para pregões eletrônicos com muitos itens, avalie a conveniência e a oportunidade de estabelecer um prazo maior para a entrada em encerramento aleatório, com vistas a possibilitar um melhor gerenciamento da competição por parte dos licitantes e a obtenção de propostas mais vantajosas para a Administração, nos termos do art. 3º da Lei 8.666/1993 (itens 27 e 69 desta instrução) ;
72.5.	informar ao GAP-AF, por intermédio do Centro de Controle Interno do Comando da Aeronáutica (Cenciar) , nos termos da Portaria-TCU 488/1998, que o conteúdo da deliberação que vier a ser proferida poderá ser consultado no endereço www.tcu.gov.br/acordaos; e
72.6.	arquivar os presentes autos, nos termos do art. 169, III, do Regimento Interno/TCU, sem prejuízo de que a Selog monitore a determinação supra (item 72.3 desta instrução) . 

             É o Relatório.

não há

Não atuou

REPRESENTAÇÃO COM PEDIDO DE MEDIDA CAUTELAR. CONHECIMENTO. PROCEDÊNCIA. INDEFERIMENTO DA MEDIDA CAUTELAR. ASSINATURA DE PRAZO PARA ANULAR CERTAME. RECOMENDAÇÃO. ARQUIVAMENTO.

REPRESENTAÇÃO (REPR)

Preliminarmente, ratifico o meu posicionamento em despacho de peça 12 no sentido de conhecer da representação por estarem preenchidos os requisitos de admissibilidade previstos nos arts. 235 e 237, VI, do Regimento Interno deste Tribunal, e no art. 103, § 1º, da Resolução - TCU 259/2014.
2.	     Trata-se de representação formulada pela Secretaria de Controle Externo de Aquisições Logísticas (Selog) em razão de possíveis irregularidades no Pregão Eletrônico 20/2019 para registro de preços, cujo objeto era a execução futura de possíveis serviços comuns de engenharia para manutenção e conservação de bens imóveis e correlatos, com o objetivo de atender às necessidades do Grupamento de Apoio dos Afonsos e suas Unidades Apoiadas.
3.	A partir de levantamento feito pela Sec-RJ, esta representação foi autuada em face dos indícios de irregularidades, a saber:
a) necessidade de serem informados CNPJ e CTF de todos os pretensos fornecedores de insumos, ainda na fase de habilitação, sob pena de desclassificação;
	b) encerramento aleatório anunciado três minutos após a abertura da sessão, não permitindo a realização de disputa;
	c) ausência de clareza quanto ao cálculo de inexequibilidade de proposta, a exemplo do item 26, em que o preço aceito foi de R$ 1.299,84, e preços entre R$ 870,00 e R$ 1.200,00 foram desclassificados por inexequibilidade; e
	d) composição do custo unitário levando em consideração o somatório de todos os itens unitários que, provavelmente, não serão utilizados em todas as intervenções, a exemplo do item 40, que prevê 1.000 intervenções ao custo individual de R$ 1.219,40, com previsão de utilização, em todas elas, de andaimes, remoção de telhas, remoção de forro, demolição de pisos e ladrilhos, colocação de rufos, portas, telhas, calhas, quadros de distribuição de disjuntores etc.
4.	Em instrução preliminar, a Selog concluiu, conforme trecho da instrução transcrito no relatório precedente:
"2.1.	pela existência do pressuposto da plausibilidade jurídica, em razão da análise promovida quanto aos itens "a" e "b" supra, que sugere a ocorrência de exigências excessivas na especificação do objeto e a restrição à competitividade do certame em razão de o encerramento aleatório ter sido anunciado três minutos após a abertura da sessão, sendo que a análise dos itens "c" e "d" supra deveria ser realizada posteriormente, por extrapolar o exame sumário de que tratava aquela instrução (item 25 da peça 10) ;
2.2.	pela inexistência de elementos suficientes nos autos para a conclusão acerca do perigo da demora, essencial para a eventual adoção de medida cautelar, em especial pela informação prestada pelo Centro de Controle Interno da Aeronáutica (Cenciar) de que o Pregão Eletrônico 20/2019 estaria suspenso até deliberação e orientação da Sec-RJ (itens 2 e 26 da peça 10; peça 7, p. 1) ;
2.3.	pelo conhecimento da representação, satisfeitos os requisitos de admissibilidade constantes dos arts. 235 e 237, VI, do Regimento Interno deste Tribunal, e no art. 103, § 1º, da Resolução - TCU 259/2014; e
2.4.	pela realização de oitiva prévia e de diligência ao Grupamento de Apoio dos Afonsos (GAP-AF) ."
5.	Em despacho de peça 12, em análise de cognição sumária, ao acolher a proposta da Selog, determinei a realização de diligência e oitiva Grupamento de Apoio dos Afonsos (GAP-AF) , nos seguintes termos: 
	"6.1.	realizar a oitiva prévia do Grupamento de Apoio dos Afonsos (GAP-AF) , com fulcro no art. 276, § 2º, do Regimento Interno deste Tribunal para que, no prazo de cinco dias úteis, se pronuncie, em relação ao Pregão Eletrônico 20/2019, acerca da existência dos pressupostos da medida cautelar pleiteada e acerca dos indícios de irregularidade indicados nessa instrução, em especial quanto aos seguintes tópicos:
	a) necessidade de serem informados CNPJ e CPF de todos os pretensos fornecedores de insumos, ainda na fase de habilitação, sob pena de desclassificação, restringindo a competitividade do certame;
	b) encerramento aleatório anunciado três minutos após a abertura da sessão, não permitindo a realização de disputa;
	c) cálculo de inexequibilidade que leva em consideração não um objeto ou serviço específico, mas sim o denominado "valor unitário de intervenção";
	d) não realização de diligência prevista no item 7.9.1 do edital para verificar a exequibilidade de propostas desclassificadas por terem sido consideradas inexequíveis;
	e) composição do custo unitário levando em consideração o somatório de todos os itens unitários que, provavelmente, não serão utilizados em todas as intervenções, a exemplo do item 40, que prevê 1.000 intervenções ao custo individual de R$ 1.219,40, com previsão de utilização, em todas elas, de andaimes, remoção de telhas, remoção de forro, demolição de pisos e ladrilhos, colocação de rufos, portas, telhas, calhas, quadros de distribuição de disjuntores etc;
	f) previsão, contida no item 6.5.1 do edital, de formulação de lances com base no valor unitário do lote, que não representa um serviço definido a ser executado, e resulta de metodologia que não deixa claro o que será ou não executado e como serão pagos os serviços executados;
	g) ausência de definição precisa, suficiente e clara do objeto, em desacordo com o art. 3º, inciso II, da Lei 10.520/2002;
	h) enquadramento do objeto do Pregão Eletrônico 20/2019 como serviço comum de engenharia, necessário para utilização da modalidade pregão, haja vista que os itens descritos nos lotes não encerram toda a gama de serviços que podem ser contratados;
	i) impacto para o GAP-AF e suas Unidades Apoiadas decorrente da necessidade de eventual paralisação do procedimento pelo Tribunal;
	j) demais informações que julgar necessárias; 
	k) designação formal de interlocutor que conheça da matéria para dirimir eventuais dúvidas, informando nome, função/cargo, e-mail e telefone de contato.
    6.2.	diligenciar o Grupamento de Apoio dos Afonsos (GAP-AF) , com fundamento nos artigos 157 e 187 do Regimento Interno deste Tribunal, para que, no prazo de cinco dias úteis, encaminhe cópia dos seguintes documentos e/ou esclarecimentos:
	a) nome completo e CPF do pregoeiro responsável pela condução do Pregão Eletrônico 20/2019;
	b) justificativa exigida pelo parágrafo único do art. 2º do Decreto 7.746/2012, feita nos autos do Pregão Eletrônico 20/2019, acerca da adequação da exigência de serem informados CNPJ e CPF de todos os pretensos fornecedores de insumos, como critério de sustentabilidade constante da especificação do objeto;
	c) acerca da fase de iminência do Pregão 20/2019:
	c.1) quantas empresas formularam lances, por item;
	c.2) quantos lances foram dados, por item;
	d) acerca da fase de encerramento aleatório do Pregão 20/2019:
	d.1) duração da fase, por item;
	d.2) quantas empresas formularam lances, por item;
	d.3) quantos lances foram dados, por item;
	e) cálculo de inexequibilidade de propostas dos demais itens do Pregão 20/2019, na forma feita no item 2.3 do relatório de respostas anexo ao Ofício 29/CHEF/23350, de 4/6/2019;"
6.	Após a análise dos elementos que compõem a diligência e a oitiva do GAP-AF, a Selog identificou as seguintes irregularidades, de acordo com excerto da instrução reproduzida no relatório que antecede este Voto:
" 65.1.	necessidade de serem informados CNPJ e CTF de todos os pretensos fornecedores de insumos, ainda na fase de habilitação, sob pena de desclassificação, restringindo a competitividade do certame, em afronta ao art. 3º, § 1º, inciso I, da Lei 8.666/1993, c/c art. 2º, parágrafo único, do Decreto 7.746/2012 (item 18 desta instrução) ;
65.2.	cálculo de inexequibilidade que considera não um objeto ou serviço específico, mas sim o valor unitário de intervenção, em afronta ao art. 48, inciso II, da Lei 8.666/1993 (itens 31 a 33 desta instrução) ;
65.3.	falta de realização de diligência prevista no item 7.9.1 do edital para o cálculo de inexequibilidade, em afronta ao art. 43, § 3º, da Lei 8.666/1993 e à Súmula 262 - TCU (item 37 desta instrução) ;
65.4.	utilização do valor unitário de intervenção para estimar o custo de cada demanda, o qual considera o somatório de itens de serviços que certamente não serão utilizados em todas as intervenções, com lances feitos com base no valor unitário do lote, em afronta à jurisprudência deste Tribunal (Acórdão 1247/2018-TCU-Plenário, relatado pelo Ministro Bruno Dantas) (itens 40 a 44 desta instrução) ;
65.5.	ausência de definição precisa, suficiente e clara do objeto, em afronta ao art. 3º, inciso II, da Lei 10.520/2002 (itens 56, 57 e 58 desta instrução) ; e
65.6.	os itens descritos nos lotes não encerram toda a gama de serviços que podem ser contratados, em afronta à jurisprudência deste Tribunal, tendo em vista se tratar de Sistema de Registro de Preços (Acórdão 1247/2018-TCU-Plenário, relatado pelo Ministro Bruno Dantas) (item 52 desta instrução) ."
7.	Em vista da impossibilidade de retorno à fase anterior do certame decorrente de vícios insanáveis tanto no instrumento convocatório como na fase de lances, acolho as análises e conclusões da Selog, com os ajustes que entendo pertinentes,  adotando-as como minhas razões de decidir para considerar esta representação procedente.
8.	Havendo, portanto, elementos suficientes para a decisão de mérito, deve ser a medida cautelar pleiteada indeferida, definindo-se prazo para que o GAP-AF anule o certame em tela, em face das irregularidades identificadas nestes autos, e informe a este Tribunal o resultado desta ação.
9.	Por fim, na ausência de indícios de má-fé na condução do certame, o que afasta a realização de audiências dos responsáveis, recomenda-se ao GAP-AF, por intermédio do Centro de Controle Interno do Comando da Aeronáutica (Cenciar) , que, para futuros pregões eletrônicos com muitos itens, avalie a conveniência e a oportunidade de estabelecer um prazo maior para a entrada em encerramento aleatório, com vistas a possibilitar um melhor gerenciamento da competição por parte dos licitantes e a obtenção de propostas mais vantajosas para a Administração, nos termos do art. 3º da Lei 8.666/1993.
  Em face do exposto, Voto por que seja adotado o Acórdão que ora submeto ao escrutínio do Colegiado.
TCU, Sala das Sessões Ministro Luciano Brandão Alves de Souza, em 30 de outubro de 2019.
RAIMUNDO CARREIRO 
Relator